ACORDAO-COMPLETO-2308168

ACÓRDÃO 301/2019 ATA 1/2019 - SEGUNDA CÂMARA

VISTOS, relatados e discutidos estes autos de Tomada de Contas Especial, de responsabilidade inicial do Sr. Sérgio Bastos dos Santos, ex-prefeito de Colniza/MT (gestão 2005/2008) , instaurada em virtude da não aprovação da prestação de contas dos recursos do Convênio 437/2006, celebrado entre a Fundação Nacional de Saúde – Funasa e a referida municipalidade, em 20/6/2006, com vistas à ampliação do sistema de drenagem de águas pluviais urbanas para controle da malária;
ACORDAM os Ministros do Tribunal de Contas da União, reunidos em Sessão de 2ª Câmara, diante das razões expostas pelo Relator, com fundamento nos arts. 1º, inciso I; 12, § 3º; 16, inciso III, alínea “c”; 19; 23, inciso III; 28, inciso II; e 57 da Lei 8.443/92, c/c os arts. 209, 210 e 214, inciso III, alínea “a”; e 267 do Regimento Interno do Tribunal, em:
9.1. considerar revéis o Sr. Sérgio Bastos dos Santos e a empresa Impertec – Impermeabilizações e Construções Ltda.;
9.2. excluir o Sr. Eliseu Cláudio Pinto da relação processual;
9.3. julgar irregulares as contas dos Srs. Adir Ferreira de Souza, Jonasmar Rogoski e Natanael da Rocha (falecido) , condenando-os solidariamente com a empresa Impertec Impermeabilizações e Construções Ltda. e com a Sr.ª Josefa Inácio da Rocha, sucessora do Sr. Natanael da Rocha, até o limite do valor do patrimônio transferido (art. 5º, inciso XLV, da CF/1988) , ao pagamento das quantias a seguir especificadas, com a fixação do prazo de quinze dias, a contar da notificação, para comprovarem, perante o Tribunal (art. 214, III, alínea “a”, do Regimento Interno/TCU) , o recolhimento da dívida aos cofres da Fundação Nacional de Saúde (Funasa) , atualizada monetariamente e acrescida dos juros de mora, calculados a partir das datas discriminadas, até a data do recolhimento, na forma prevista na legislação em vigor: 
	Data da Ocorrência
	Valor Original (R$) 

	27/7/2007
	80.214,16

9.4. julgar irregulares as contas do Sr. Sérgio Bastos dos Santos e da empresa Impertec Impermeabilizações e Construções Ltda., condenando-os, na forma abaixo descrita, ao pagamento das quantias a seguir especificadas, com a fixação do prazo de quinze dias, a contar da notificação, para comprovarem, perante o Tribunal (art. 214, III, alínea “a”, do Regimento Interno/TCU) , o recolhimento da dívida aos cofres da Fundação Nacional de Saúde (Funasa) , atualizada monetariamente e acrescida dos juros de mora, calculados a partir das datas discriminadas, até a data do recolhimento, na forma prevista na legislação em vigor: 
9.4.1. Sr. Sérgio Bastos dos Santos (CPF XXX.803.731-XX) , ex-Prefeito Municipal de Colniza/MT:
	Data da Ocorrência
	Valor Original (R$) 

	21/11/2006
	263.147,45 

	26/12/2006
	156.110,64 

9.4.2. Sr. Sérgio Bastos dos Santos (CPF XXX.803.731-XX) , ex-Prefeito Municipal de Colniza/MT, solidariamente com a empresa Impertec – Impermeabilizações e Construções Ltda. (CNPJ 36.971.836/0001-80) :
	Data da Ocorrência
	Valor Original (R$) 

	26/9/2007
	26.822,21 

	31/1/2008
	131.574,00 

9.5. aplicar, individualmente, aos responsáveis Adir Ferreira de Souza, Jonasmar Rogoski, Sérgio Bastos dos Santos e à empresa Impertec – Impermeabilizações e Construções Ltda. as multas respectivas, conforme tabela a seguir, atualizadas monetariamente desde a data do presente acórdão até a do efetivo recolhimento, se for pago após o vencimento, na forma da legislação vigente, fixando o prazo de 15 (quinze) dias, a contar do recebimento da notificação, para que seja comprovado, perante este Tribunal, o recolhimento das quantias ao Tesouro Nacional, nos termos do art. 23, inciso III, alínea “a”, da referida Lei, c/c o art. 214, inciso III, alínea “a”, do Regimento Interno do TCU;
	Responsável
	Valor (R$) 

	Adir Ferreira de Souza
	16.000,00 

	Jonasmar Rogoski
	16.000,00

	Sérgio Bastos dos Santos
	115.000,00

	Impertec – Impermeabilizações e Construções Ltda.
	30.000,00

9.6. autorizar, desde logo, nos termos dos arts. 26 e 28, inciso II, da Lei 8.443/1992:
9.6.1. o pagamento das dívidas em até 36 (trinta e seis) parcelas mensais e consecutivas, se solicitado pelos responsáveis, fixando-se o vencimento da primeira em 15 (quinze) dias, a contar do recebimento da notificação, e o das demais a cada 30 (trinta) dias, devendo incidir sobre cada uma delas os encargos legais devidos, na forma prevista na legislação em vigor, sem prejuízo ao vencimento antecipado do saldo devedor em caso de não comprovação do recolhimento de qualquer parcela, conforme prevê o art. 217, § 2º, do Regimento Interno deste Tribunal;
9.6.2. a cobrança judicial das dívidas, caso não atendida a notificação;
9.7. dar ciência desta deliberação aos responsáveis e ao Procurador-Chefe da Procuradoria da República no Estado do Mato Grosso, para as providências que entender cabíveis.

TOMADA DE CONTAS ESPECIAL de responsabilidade inicial do Sr. Sérgio Bastos dos Santos, ex-prefeito de Colniza/MT (gestão 2005/2008),  instaurada em virtude da não aprovação da prestação de contas dos recursos do Convênio 437/2006, celebrado entre a Fundação Nacional de Saúde  Funasa e a referida municipalidade, em 20/6/2006, com vistas à ampliação do sistema de drenagem de águas pluviais urbanas para controle da malária.

Segunda Câmara

Município de Colniza/MT.

3. Interessados/Responsáveis:
3.1. Interessado: Município de Colniza/MT (04.213.687/0001-02).
3.2. Responsáveis: Adir Ferreira de Souza (XXX.980.046-XX); Eliseu Cláudio Pinto (XXX.972.582-XX); Impertec Impermeabilizações e Construções Ltda (36.971.836/0001-80); Jonasmar Rogoski (XXX.021.519-XX); Josefa Inacio da Rocha (XXX.853.302-XX); Natanael da Rocha (XXX.075.742-XX); Sergio Bastos dos Santos (XXX.803.731-XX).

13.1. Ministros presentes: Ana Arraes (Presidente), Augusto Nardes, Aroldo Cedraz (Relator) e Raimundo Carreiro.
13.2. Ministro-Substituto presente: André Luís de Carvalho.

AROLDO CEDRAZ

Adoto como Relatório, o Parecer do Ministério Público junto ao Tribunal (peça 127) , que, ao apresentar sua divergência em relação à proposta de encaminhamento constante da instrução uníssona da Secex-MS (peças 125 e 126) , descreveu de modo abrangente o histórico e as análises produzidas nestes autos.
	Trata-se da tomada de contas especial de responsabilidade, inicialmente, apenas do sr. Sérgio Bastos dos Santos, ex-prefeito de Colniza/MT (gestão 2005/2008, peça 3, pp. 407/9) , instaurada em virtude da não aprovação da prestação de contas dos recursos atinentes ao Convênio 437/2006 (Siafi 566219) , celebrado entre a Fundação Nacional de Saúde – Funasa e a referida municipalidade, em 20/6/2006, no valor total de R$ 677.604,50 (concedente: R$ 657.868,45, convenente: R$ 19.736,05) , com vistas à ampliação do sistema de drenagem de águas pluviais urbanas para controle da malária (peças 1, pp. 9/13 e 73/97, e 3, p. 311) .
	Por meio do 1º Termo Aditivo, de 8/11/2006, o plano de trabalho e a contrapartida municipal foram alterados (+ R$ 20.351,56) , de modo que o valor total do ajuste passou a ser de R$ 678.220,01 (peça 1, pp. 137/9, 143/7, 165/9 e 271/5) .
	Em 13/12/2008, houve novo pedido de alteração do projeto de execução, tendo em vista que o município estava “pleiteando recursos para pavimentação asfáltica, onde contempla sarjetas e 1/2 fio” (peça 2, pp. 149/59) :
	RESUMO DO ORÇAMENTO DAS ALTERAÇÕES PROPOSTAS CV. 437/2006

	OBRA
	 DRENAGEM URBANA PARA CONTROLE DE MALÁRIA
	FEV/2009

	LOCAL
	 MUNICÍPIO DE COLNIZA-MT
	
	ITEM
	DISCRIMINAÇÃO
	TOTAL (R$) 

	1
	 AV. 2000 LADO ESQUERDO
	448.554,88

	2
	 AV. DO CONTORNO DO PV12 À AV. 2000
	168.906,24

	3
	 RUA DAS BROMÉLIAS
	  20.999,41

	4
	 RUA DOS GIRASSÓIS PV 4 À AV. 2000
	  52.067,75

		CUSTO TOTAL DO SISTEMA
	690.528,27

	Esse pleito foi aprovado pela Funasa, conforme Pareceres Técnicos 2, de 22/12/2008 (peça 2, p. 175) , e 3, de 16/7/2010 (peça 3, p. 227) .
	Após prorrogações de prazo, a vigência do convênio estendeu-se no período de 20/6/2006 a 24/1/2009, com prazo para prestar contas até 25/3/2009 (peças 1, pp. 213 e 245; 2, pp. 39, 63/5 e 253/4, e 3, p. 311) .
	Os recursos federais foram repassados em três parcelas, a saber (peças 1, pp. 171/3; 2, pp. 43 e 109, e 3, p. 313) :
	ORDEM BANCÁRIA
	DATA DA OB
	VALOR (R$) 
	DATA DO CRÉDITO NA C/C

	2006OB912162
	21/11/2006
	263.147,45
	?

	2006OB913759
	21/12/2006
	263.147,00
	26/12/2006

	2008OB900676
	25/1/2008
	131.574,00
	29/1/2008

	-
	-
	657.868,45
	-

	O prefeito Sérgio Bastos dos Santos apresentou, em 24/10/2007 e 24/3/2008, respectivamente, a 1ª e a 2ª prestações de contas parciais (peças 1, pp. 261/389, e 2, pp. 67/115) . A prefeita Nelci Capitani aduziu, em 23/7/2009, a prestação de contas final (peças 2, pp. 269/408, e 3, pp. 3/225) .
	A Funasa realizou diversas vistorias in loco:
a) Relatório de Visita Técnica 1/2007, alusivo à fiscalização realizada em 18/9/2007: obra executada em 56,14% (peça 1, pp. 251/7) ; 
b) Relatório de Verificação 87/2008, de 11/12/2008, referente à visita realizada em dezembro/2008 (peça 2, pp. 117/35) ;
c) Relatório de Verificação 42/2009, de 3/6/2009 (peça 2, pp. 233/47) ;
d) Relatório de Visita Técnica 4/2010, datado de 16/7/2010, relativo à visita realizada em 22/5/2010: execução física dos serviços contratados era de 58,02%, “sendo que foi apenas considerado o que se encontra dentro das especificações técnicas estabelecidas por normas de execução para drenagem de águas pluviais”.  No tocante à execução, as seguintes pendências foram apontadas (peça 3, pp. 229/33) :
“2. Executar trecho da Rua das Bromélias;
3. Executar trecho da Av. do Contorno;
4. Executar trecho da Rua dos Girassóis;
5.  Refazer boca de lobo do trecho executado da Av. 2000;
6. Desobstruir trechos danificados da Av. 2000;
7. Colocar tampão de ferro fundido dos Pvs, que se encontram danificados.”
e) Relatório de Visita Técnica 5/2011, de 13/9/2011, pertinente à fiscalização efetuada em 29/8/2011: obra executada em 64,34% e serviços efetivamente executados até 29/8/2011 correspondentes à quantia de R$ 444.296,48 (peça 3, pp. 321/9) , a saber: 
	META
	ETAPA/
FASE
	DISCRIMINAÇÃO
	UNID.
	QUANTIDADE
	% DE
 EXECUÇÃO
	VALOR
 (RS) 

					PREVISTA
	EXECU-TADA
		
			Drenagem Urbana para Controle de Malária
					
	1
	1
	Serviços Preliminares
	UN
	1,00
	0,1026
	10,26
	1.300,00

		2
	Drenagem Urbana
	M
	1.522,00
			
		2.1
	AV. 2.000
	M
	992,00
	935,61
	94,32
	421.735,71

		2.2
	PV12 à AV. 2.000
	M
	327,00
	0,00
	0,00
	0,00

		2.3
	Rua das Bromélias
	M
	88,00
	86,39
	98,17
	20.615,41

		2.4
	PV4 à AV. 2.000
	M
	115,00
	0,00
	0,00
	0,00

			TOTAL
				64,34
	444.296,48

	Todas emitidas pela empresa Impertec, as notas fiscais que integram os autos são as seguintes, conforme relação de pagamentos efetuados acostada à prestação de contas final (peças 1, pp. 293, 309, 317 e 337, e 2, pp. 107, 241 e 293) :
		Nota Fiscal
	Data da emissão
	Valor  (R$) 
	Data do pagamento

	1
	1012
	13/3/2007
	   51.970,00
	12/3/2007

	2
	1012
	13/3/2007
	   51.970,00
	12/3/2007

	3
	1012
	13/3/2007
	100.000,00
	12/3/2007

	4
	966
	25/7/2007
	 125.692,91
	25/7/2007

	5
	966
	25/7/2007
	       758,70
	25/7/2007

	6
	1011
	1/6/2007
	180.338,28
	1/6/2007

	7
	967
	27/7/2007
	  20.000,00
	27/7/2007

	8
	1017
	21/9/2007
	  26.822,21
	21/9/2007

	9
	1036
	28/1/2008
	131.574,00
	30/1/2008

	TOTAL
	-
	-
	689.126,10
	-

	Em agosto-outubro/2011, a sr.ª Nelci Capitani, prefeita sucessora, informou à Funasa que, apesar do repasse de 100% dos recursos federais, apenas 60% da obra foram concluídos, e que, não havendo mais recursos em caixa, a obra estava paralisada. Também noticiou a existência de ação civil púbica por improbidade administrativa (peça 3, pp. 297 e 333/7) .
	Poucos meses depois, em 29/3/2012, o sr. Sérgio Bastos dos Santos, ex-prefeito, alegou, mas não comprovou, que a obra objeto do convênio em exame encontrava-se concluída e solicitou a visita de um engenheiro da Funasa para emissão de novo parecer técnico (peça 3, p. 365) . Como seus esclarecimentos não foram aceitos pela entidade repassadora dos recursos (v.g., peça 3, p. 379) , sobrevieram o Relatório de TCE 1/2012 (peça 3, pp. 381/9) e o Relatório/Certificado de Auditoria SFC/CGU/PR 705/2013 (peça 3, pp. 413/8) , apontando débito no montante total repassado (valor histórico: R$ 657.868,45) .
	No âmbito desta Corte, a Secretaria de Controle Externo no Estado do Mato Grosso do Sul – Secex/MS, em intervenção preliminar, ponderou o seguinte, em setembro/2015 (peça 5) :
“52. A responsabilização do gestor Sérgio Bastos dos Santos – ex-prefeito municipal de Colniza/MT, embora tenha havido a execução parcial de seu objeto pela empresa Impertec – Impermeabilizações e Construções Ltda. [Contrato de Prestação de Serviço 804/2006, de 28/7/2006, no valor global de R$ 1.019.700,00, à peça 2, pp. 93/7], em desacordo ao art. 22 da IN/STN 1/1997, deve se dar pela totalidade dos recursos repassados, haja vista ausência de informações quanto à possibilidade de aproveitamento da parcela concluída da obra, o que justifica a glosa do valor integral repassado. 
53. Nada obstante, a responsabilidade do responsável Sérgio Bastos dos Santos – ex-prefeito municipal, deve ser individual em relação à parte executada da obra objeto do convênio, ou seja, 64,34%, e solidária em relação à parte não executada, que corresponde a 35,66%. 
54. Posto isto, mostra-se pertinente, no presente momento processual, imputar responsabilidade solidária à empresa contratada, Impertec – Impermeabilizações e Construções Ltda. (CNPJ: 36.971.836/0001-80) , pelo débito de R$ 238.610,37, que equivale a 35,66% do total dos recursos federais repassados e utilizados para pagamento da empresa contratada, ou seja, 35,66% de R$ 669.126,10, que corresponde ao total constante da relação de pagamentos, menos o valor de R$ 20.000,00 de contrapartida (peça 2, p. 291 e p. 293) . Isso porque houve execução parcial de apenas 64,34% do objeto contratado. Portanto, mencionada pessoa jurídica auferiu benefício indevido, decorrente de relação contratual mantida com a Prefeitura Municipal de Colniza-MT, financiada com recursos federais oriundos do Convênio 437/2006/Registro Siafi 566.219, já que foi remunerada por serviços cuja execução não conseguiu comprovar integralmente, sujeitando-se à responsabilidade administrativa perante o controle externo, nos termos do art. 209, § 6°, inc. II, do RITCU. Nessa situação, o termo de incidência dos encargos legais sobre o débito deve ser a data do pagamento efetuado à empresa, sob pena de atribuição de ônus indevido, conforme, entre outros, o Acórdão 3531/2008-TCU-Primeira Câmara. 
55. Os responsáveis Sr. Natanael da Rocha, ex-Secretário de Obras do município, Sr. Adir Ferreira de Souza, ex-Prefeito Municipal, e Jonasmar Rogoski, ex-Secretário Municipal do Meio Ambiente e Turismo, também devem responder de forma solidária por parte do débito referente à parte não executada da obra, pois, ao assinarem planilha de medição, atestando a realização de serviços que não ocorreram, contribuíram para ocorrência de parte do débito referente à parcela não executada (peça 1, p. 345) . Convém esclarecer que o Sr. Adir Ferreira de Souza ocupou a função de Prefeito, temporariamente, devido à cassação do mandato do Sr. Sérgio Bastos dos Santos, em 20/11/2006, conforme documentos juntados à peça 1, p. 179-185, não havendo nos autos outras notícias acerca do retorno do Sr. Sérgio Bastos dos Santos à chefia do Executivo municipal, apesar de se observar que em 18/9/2007 já se encontrava em exercício na função (peça 1, p. 297) . 
56. Não obstante, ainda que tenha permanecido por pouco tempo na gestão dos recursos do convênio objeto da presente Tomada de Contas Especial, o Sr. Adir Ferreira de Souza acabou por concorrer para o cometimento de parte do dano apurado, ao atestar a execução de serviços não realizados pela empresa contratada, devendo, dessa forma, responder por parte da dívida quantificada nos autos.
57. Seguindo a orientação contida no Voto Condutor do Acórdão 555/2011-TCU-Segunda Câmara, da Relatoria do Ministro-Substituto André de Carvalho, abaixo reproduzido, serão consideradas para fins de atualização do débito as datas mais recentes dos pagamentos, no que tange à parcela imputada de forma solidária aos gestores e à empresa contratada. No que concerne à parcela individual do débito, correspondente à parte executada da obra, de responsabilidade exclusiva do Sr. Sérgio Bastos dos Santos, ex-prefeito municipal, serão consideradas duas datas: a da emissão da ordem bancária 2006OB912162, ou seja, 21/11/2006 (peça 1, p. 171) , haja vista que não constam dos extratos bancários presentes nos autos as datas em que os valores transferidos foram creditados na conta específica do convênio; e por arbitramento, com fulcro no art. 210, § 3º, do Regimento Interno do TCU (RI/TCU) . Assim, apesar de não constar a data de crédito da 2ª parcela na conta específica do convênio, a partir do extrato bancário constante dos autos (peça 1, p. 353) , infere-se que isso se deu em 26/12/2006, já que era esse o saldo da conta nessa data:
‘7. Peço vênias, todavia, para discordar do posicionamento do Parquet especializado quanto à adoção de critérios diferenciados de atualização do débito para a pessoa jurídica e o ex-gestor, pois entendo mais razoável que, para ambos, as parcelas que compõem o débito devam ser consideradas, integralmente, dos pagamentos mais recentes para os mais antigos, até que seja completado o valor total, haja vista que essa é a situação que mais lhes favorece.’
58. Dessa forma, o responsável Sérgio Bastos dos Santos, ex-prefeito municipal, deve responder individualmente pelo débito correspondente à parte executada da obra, ou seja, 64,34% do total dos recursos federais repassados, que equivale à quantia de R$ 419.258,08 e solidariamente com os demais responsáveis pela parte não executada da obra, que corresponde ao percentual de 35,66% do total dos recursos transferidos e utilizados para pagamento da empresa contratada, equivalente à quantia de R$ 238.610,37. Portanto, o débito pelo qual responde o responsável Sérgio Bastos dos Santos, ex-prefeito municipal, é de R$ 657.868,45, correspondente ao total dos recursos do convênio, distribuídos da seguinte forma:
Débito individual – Responsável Sérgio Bastos dos Santos, ex-prefeito municipal.
	Data
	Valor histórico

	21/11/2006
	R$ 263.147,45

	26/12/2006
	R$ 156.110,64

	Total 
	  R$  419.258,08

Observação: as datas informadas são as de emissão da primeira ordem bancária (21/11/2006) e de provável crédito do valor transferido na conta específica do convênio (26/12/2006) (peça 1, p. 171 e p. 173) .
Débito Solidário – Responsáveis: Sérgio Bastos dos Santos, ex-prefeito municipal, e Impertec – Impermeabilizações e Construções Ltda.
	Data
	Valor histórico

	26/09/2007
	 R$    26.822,21

	31/01/2008
	   R$   131.574,00

	Total 
	  R$ 158.396,21

Observação: valores de referência retirados da relação de pagamentos efetuados (peça 2, p. 293) . As datas informadas são as de débito dos valores pagos na conta específica do convênio (peça 1, p. 371, e peça 2, p. 109) .
Débito Solidário – Responsáveis: Sérgio Bastos dos Santos, ex-prefeito municipal, Impertec – Impermeabilizações e Construções Ltda., Sr. Natanael da Rocha, ex-Secretário de Obras do município, Sr. Adir Ferreira de Souza, ex-Prefeito Municipal, e Jonasmar Rogoski, ex-Secretário Municipal do Meio Ambiente e Turismo
	Data
	Valor histórico

	01/06/2007
	R$   80.214,16

Observação: valores de referência retirados da relação de pagamentos efetuados (peça 2, p. 293) . A data informada é a de débito do valor pago na conta específica do convênio (peça 1, p. 365) .
59. Quanto aos responsáveis pelo ateste nos documentos fiscais, que culminaram em pagamentos por serviços não executados, não foi possível identificá-los, seja por ausência ou por total falta de legibilidade dos nomes nas notas fiscais constantes dos autos.”
Nesse cenário, a unidade técnica promoveu a citação dos responsáveis, remetendo-lhes  cópia da instrução, em outubro-novembro/2015, de acordo com as respectivas condutas, conforme excertos a seguir (peças 8/26 e 33/8) : 
	RESPONSÁVEL (EIS) /
CARGO
	CONDUTA
	DATA
	VALOR HISTÓRICO (R$) 

	Sérgio Bastos dos Santos, ex-prefeito;
	dano ao erário no valor de R$ 419.258,08, decorrente da prática de ato de gestão ilegítimo, haja vista a inexecução do Convênio 437/2006/Registro (Siafi 566.219) , pois, embora executado parcialmente, não propiciou nenhum benefício à comunidade, restando integralmente frustrados os seus objetivos;
	21/11/2006
26/12/2006
	263.147,45
156.110,64

	SUBTOTAL 1
	-
	-
	419.258,09

	Adir Ferreira de Souza, ex-prefeito;
Natanael da Rocha, ex-Secretário Municipal de Obras;
Jonasmar Rogoski, ex-Secretário Municipal do Meio Ambiente e Turismo;
	Assinatura de planilha de medição do objeto do convênio, que subsidiou o pagamento da NF 1011, de 1/6/2007, atestando a realização de serviços que não ocorreram;
	1/6/2007
	  80.214,16

	Sérgio Bastos dos Santos, ex-prefeito;
	-
		
	Impertec – Impermeabilizações e Construções Ltda.;
	Auferimento de benefício indevido na execução de relação contratual mantida com a prefeitura, financiada com recursos federais oriundos do convênio, visto ter sido remunerada por serviços inexecutados;
		
	Sérgio Bastos dos Santos, ex-prefeito;
	Inexecução de 35,66% do objeto do Convênio 437/2006/Registro (Siafi 566.219) , firmado com a Funasa, sem possibilidade de aproveitamento da parcela concluída, em desacordo ao art. 22 da IN/STN 1/1997; 
	26/9/2007
31/1/2008
	  26.822,21
131.574,00

	Impertec – Impermeabilizações e Construções Ltda.
	Auferimento de benefício indevido na execução de relação contratual mantida com a prefeitura, financiada com recursos federais oriundos do convênio, visto ter sido remunerada por serviços inexecutados;
		
	SUBTOTAL 2
	-
	-
	238.610,37

	TOTAL
	-
	-
	657.868,46

	Apenas o sr. Jonasmar Rogoski aduziu alegações de defesa (peça 31) , as quais foram rejeitadas pela Secex/MS, que propôs, no mês de abril/2016, em pareceres uniformes (peças 39/41) :
“a) considerar revéis os responsáveis Sérgio Bastos dos Santos (CPF: XXX.803.731-XX) , ex-prefeito municipal de Colniza, Natanael da Rocha (CPF: XXX.075.742-XX) , ex-Secretário Municipal de Obras de Colniza/MT, Adir Ferreira de Souza (CPF: XXX.980.046-XX) , ex-Prefeito Municipal de Colniza/MT, e Impertec – Impermeabilizações e Construções Ltda. (CNPJ: 36.971.836/0001-80) , nos termos do art. 12, § 3º, da Lei 8.443/1992 c/c art. 202, § 8º, do RI/TCU;
b) excluir da relação processual o Sr. Adir Ferreira de Souza (CPF: XXX.980.046-XX) , ex-Prefeito Municipal de Colniza/MT;
c) julgar irregulares as contas dos responsáveis, Sérgio Bastos dos Santos (CPF: XXX.803.731-XX) , ex-prefeito municipal de Colniza, Natanael da Rocha (CPF: XXX.075.742-XX) , ex-Secretário Municipal de Obras de Colniza/MT, Jonasmar Rogoski (CPF: XXX.021.519-XX) , ex-Secretário Municipal do Meio Ambiente e Turismo de Colniza/MT, e Impertec – Impermeabilizações e Construções Ltda. (CNPJ: 36.971.836/0001-80) , com fundamento nos arts. 1º, inciso I, 16, inciso III, alínea ‘c’, da Lei 8.443/1992 c/c os arts. 1º, inciso I, 209, inciso III, do RI/TCU, e condená-los solidariamente ao pagamento das quantias discriminadas a seguir, atualizadas monetariamente e acrescidas de juros de mora, calculados desde as datas indicadas até a data da efetiva quitação, fixando-lhes o prazo de 15 (quinze) dias, a contar da notificação, para que comprovem, perante o Tribunal (art. 214, inciso III, alínea ‘a’, do Regimento Interno do TCU - RITCU) , o recolhimento das referidas quantias aos cofres da Fundação Nacional de Saúde - Funasa, na forma da legislação em vigor:
Débito Solidário – Responsáveis: Sérgio Bastos dos Santos, ex-prefeito municipal, e Impertec – Impermeabilizações e Construções Ltda.
	Data
	Valor histórico

	26/09/2007
	  R$    26.822,21

	31/01/2008
	   R$   131.574,00

	Total 
	  R$  158.396,21

Observação: valores de referência retirados da relação de pagamentos efetuados (peça 2, p. 293) . As datas informadas são as de débito dos valores pagos na conta específica do convênio (peça 1, p. 371, e peça 2, p. 109) .
Débito Solidário – Responsáveis: Sérgio Bastos dos Santos, ex-prefeito municipal, Impertec – Impermeabilizações e Construções Ltda., Sr. Natanael da Rocha, ex-Secretário de Obras do município, e Jonasmar Rogoski, ex-Secretário Municipal do Meio Ambiente e Turismo.
	Data
	Valor histórico

	27/7/2007
	R$   80.214,16

Observação: valores de referência retirados da relação de pagamentos efetuados (peça 2, p. 293) . A data informada é a de débito do valor pago na conta específica do convênio (peça 1, p. 367) , conforme extrato bancário existente no processo.
d) condenar individualmente o responsável Sérgio Bastos dos Santos (CPF: XXX.803.731-XX) , ex-prefeito municipal de Colniza, ao pagamento das quantias discriminadas a seguir, atualizadas monetariamente e acrescidas de juros de mora, calculados desde as datas indicadas até a data da efetiva quitação, fixando-lhes o prazo de 15 dias, a contar da notificação, para que comprove, perante o Tribunal (art. 214, inciso III, alínea ‘a’, do Regimento Interno do TCU) , o recolhimento das referidas quantias aos cofres da Fundação Nacional de Saúde, na forma da legislação em vigor:
Débito individual – Responsável Sérgio Bastos dos Santos, ex-prefeito municipal.
	Data
	Valor histórico

	21/11/2006
	R$  263.147,45

	26/12/2006
	R$  156.110,64

	Total 
	R$  419.258,08

Observação: as datas informadas são as de emissão da primeira ordem bancária (21/11/2006) e de provável crédito do valor transferido na conta específica do convênio (26/12/2006) (peça 1, p. 171 e p. 173) .
d) aplicar individualmente aos responsáveis Sérgio Bastos dos Santos (CPF: XXX.803.731-XX) , ex-prefeito municipal de Colniza, Natanael da Rocha (CPF: XXX.075.742-XX) , ex-Secretário Municipal de Obras de Colniza/MT, Jonasmar Rogoski (CPF: XXX.021.519-XX) , ex-Secretário Municipal do Meio Ambiente e Turismo de Colniza/MT, e Impertec – Impermeabilizações e Construções Ltda. (CNPJ: 36.971.836/0001-80) , a multa prevista no art. 57, caput, da Lei 8.443/1992 c/c o art. 267 do Regimento Interno (...) ;”
 
	Em intervenção anterior no presente feito (julho/2016, peça 42) , por entender que o fato gerador do dano de R$ 80.214,16 foi a não execução de parte dos serviços relativos à Nota Fiscal 966 (de 25/7/2007, R$ 126.451,61) , e não à Nota Fiscal 1011 (de 1º/6/2007, R$ 180.338,28) , indicada nos ofícios citatórios anteriormente enviados, o Ministério Público de Contas dissentiu, em parte, da proposição da Secex/MS e opinou, em preliminar, pela citação solidária dos responsáveis a seguir indicados (signatários da planilha de medição, prefeito à época e empresa contratada, peça 2, pp. 293 e 371/5) , pela importância original de R$ 80.214,16/NF 966:
a) Impertec – Impermeabilizações e Construções Ltda.;
b) Natanael da Rocha, ex-Secretário Municipal de Obras;
c) Jonasmar Rogoski, ex-Secretário Municipal de Meio Ambiente e Turismo; 
d) Eliseu Cláudio Pinto, “Efetivo”;
e) Adir Ferreira de Souza, ex-Prefeito (ordenador de despesas) .
	O Ministro Raimundo Carreiro, então relator do feito, determinou a realização da citação proposta pelo MP de Contas (peça 43) .
	Reinstruindo o feito, a unidade técnica chamou a atenção para alguns fatos e ponderou o seguinte, no essencial (peças 44/5) :
a) a responsabilidade do sr. Eliseu Cláudio Pinto, ocupante do cargo de Motorista de Furgão ou Similar, decorre do fato de ter assinado a planilha de medição alusiva à NF 966, no valor de R$ 126.451,61 (peça 2, pp. 371 e 375) , que deu origem ao débito no valor de R$ 80.214,16;
b) a responsabilidade do sr. Adir Ferreira de Souza, ex-prefeito municipal, em que pese não ter assinado a planilha de medição alusiva à NF 966, emitida em 25/7/2007 (peça 2, pp. 371 e 375) , no valor de R$ 126.451,61, que deu origem ao débito no valor de R$ 80.214,16, se dá, conforme entendimento do Ministério Público Especial, por culpa in vigilando e culpa in elegendo, uma vez que ocupava o cargo de prefeito à época da ocorrência dos fatos (peça 42, p. 10) ;
c)  o sr. Adir Ferreira de Souza, ex-prefeito, também geriu os recursos do convênio de 20/11/2006 até 7/9/2007 (peças 1, pp. 179/85; 2, pp. 369/400, e 3, pp. 9/11) . Nesse período ocorreram os pagamentos da parte executada da obra, no valor de R$ 419.258,08, correspondentes a 64,34% do total dos recursos repassados, todavia, sem qualquer notícia quanto à possibilidade de aproveitamento, conforme já informado antes (peça 5, p. 8, item 45) . Por esse débito também responde o responsável Adir Ferreira de Souza;
d) já o sr. Sérgio Bastos dos Santos, também ex-prefeito, geriu recursos no período em que ocorreram os pagamentos das notas fiscais 1017 e 1036, nos valores de R$ 26.822,21 e R$ 131.574,00, respectivamente (peças 1, pp. 289/93, e 2, pp. 325/30) , cujos serviços não ocorreram, razão pela qual responde pelo débito correspondente ao total dessas notas fiscais, ou seja, R$ 158.396,21;
e) a Impertec (empresa contratada) , conforme manifestação precedente da unidade técnica (peça 5, p. 10, item 54) , tem responsabilidade solidária pelo débito de R$ 238.610,37, que equivale a 35,66% do total dos recursos federais repassados e utilizados para pagamento da empresa contratada, ou seja, 35,66% de R$ 669.126,10, que corresponde ao total constante da relação de pagamentos, menos o valor de R$ 20.000,00 de contrapartida (peça 2, pp. 291 e 293) . Isso porque houve execução parcial de apenas 64,34% do objeto contratado. Portanto, mencionada pessoa jurídica auferiu benefício indevido, decorrente de relação contratual mantida com a prefeitura, já que foi remunerada por serviços cuja execução não conseguiu comprovar integralmente. Nessa situação, o termo de incidência dos encargos legais sobre o débito deve ser a data do pagamento efetuado à empresa, sob pena de atribuição de ônus indevido, conforme, entre outros, o Acórdão 3531/2008-TCU-Primeira Câmara. 
Nesse contexto, em razão da existência de débito decorrente da prática de ato de gestão ilegítimo, a unidade técnica promoveu novas citações dos responsáveis, solidária ou individualmente, de acordo com as respectivas condutas, encaminhando-lhes, na ocasião, a título de subsídio à defesa, cópia das instruções às peças 5 e 44. Os ofícios foram expedidos nos seguintes termos, em suma (peças 59/66, 69/70, 74/5, 79/85, 90/100, 106/13 e 116/24) :
	RESPONSÁVEL (EIS) /
CARGO
	CONDUTA
	DATA
	VALOR HISTÓRICO (R$) 

	Adir Ferreira de Souza, ex-prefeito;
	Geriu os recursos do convênio de 20/11/2006 até 7/9/2007, mas o ajuste não alcançou os objetivos, pois, embora executado parcialmente, não propiciou nenhum benefício à comunidade, restando integralmente frustrados os seus objetivos;
	21/11/2006
26/12/2006
	263.147,45
156.110,64

	SUBTOTAL 1
	-
	-
	419.258,09

	Espólio de Natanael da Rocha, ex-Secretário Municipal de Obras;
Jonasmar Rogoski, ex-Secretário Municipal do Meio Ambiente e Turismo;
Eliseu Cláudio Pinto, ocupante do cargo de Motorista de Furgão ou Similar;
	Assinatura da planilha de medição do objeto do convênio, que subsidiou o pagamento da NF 966, de 25/7/2007, atestando a realização de serviços que não ocorreram;
	27/7/2007
	80.214,16

	Adir Ferreira de Souza, ex-prefeito;
	Culpa in eligendo e in vigilando, haja vista não ter fiscalizado os atos dos seus subordinados que assinaram a planilha de medição do objeto do convênio, que subsidiou o pagamento da NF 966, de 25/7/2007, atestando a realização de serviços que não ocorreram;
		
	Impertec – Impermeabilizações e Construções Ltda.;
	Auferimento de benefício indevido na execução de relação contratual mantida com a prefeitura, financiada com recursos federais oriundos do convênio, visto ter sido remunerada por serviços inexecutados;
		
	Sérgio Bastos dos Santos, ex-prefeito;
	Geriu e autorizou o pagamento das notas fiscais 1017 e 1036;
	26/9/2007
31/1/2008
	  26.822,21
131.574,00

	Impertec – Impermeabilizações e Construções Ltda.
	Auferimento de benefício indevido na execução de relação contratual mantida com a prefeitura, financiada com recursos federais oriundos do convênio, visto ter sido remunerada por serviços inexecutados.
		
	SUBTOTAL 2
	-
	-
	238.610,37

	TOTAL
	-
	-
	657.868,46

Os seguintes responsáveis aduziram alegações de defesa: Jonasmar Rogoski (peça 73) , Adir Ferreira de Souza (peça 76) e Eliseu Cláudio Pinto (peça 105) . A sr.ª Josefa Inácio da Rocha, sucessora do sr. Natanael da Rocha, também se manifestou (peça 115) .
Em apertada síntese, suprimindo as alegações repetidas, o Ministério Público de Contas arrola os principais argumentos de defesa:
I – sr. Adir Ferreira de Souza, ex-prefeito (peça 76) : 
a) o contestante ficou na condição de prefeito por apenas alguns meses, e a obra em tela não chegou a ser finalizada no curto espaço de tempo em que esteve à frente do paço municipal; 
b) a obra foi paga pelo contestante nos termos do que lhe foi apresentado, ou seja, à medida que estava sendo executada. Não foram pagos valores a maior do que o que realmente foi realizado;
c) “temos como absurdo buscar uma condenação por uma obra que foi executada e paga”, mas que, por motivos alheios à vontade do contestante, uma vez que não era mais gestor e que deixou de ter poder de mando sobre a coisa pública, não foi concluída de maneira satisfatória que atendesse aos anseios da sociedade;
d) é impossível um ex-prefeito obrigar aquele que o sucede a realizar obras de seu interesse, o que pode até ocorrer, mas que, no caso concreto, não tinha essa condição;
e) no caso, o prefeito sucessor simplesmente continuou a obra da maneira que lhe aprouve, não tendo o contestante responsabilidade alguma sobre tais atos. Atribuir ao contestante a culpa pela obra não ter trazido benefício à sociedade até é possível em casos de início e fim dentro de um mesmo mandato de um único prefeito, mas jamais no caso em tela, no qual o sucesso da obra dependia do sucessor do contestante;
f) os membros da comissão de fiscalização, medição e recebimento de obras da prefeitura efetuaram medições e atestaram a Nota Fiscal 966, em 25/7/2007 [peça 2, pp. 371/5]. Os respectivos serviços foram executados, uma vez que eram serviços iniciais, sem os quais a obra não teria sido conduzida até onde efetivamente parou;
g) por ocasião da mencionada medição, o ora acusado estava no cargo há apenas alguns dias, e os documentos referentes ao convênio estavam na Delegacia Fazendária na cidade de Cuiabá, não tendo como o acusado saber o que já havia sido pago ou não. Afirma-se categoricamente que foi solicitada medição e esta foi realizada, ante os serviços que se encontravam efetivamente concluídos, não faltando o contestante com a vigilância necessária e nem sequer jamais autorizando pagamento de obra não realizada;
h)  há um relatório realizado especialmente para a prestação de contas final do convênio, no qual o engenheiro civil responsável atesta que a obra se encontra 77,08% executada [peça 2, p. 299], reforçando e evidenciando novamente o que também foi medido pelo acusado. Em momento algum dos autos existe documento emitido por técnico responsável, assim como pela Funasa, contrapondo a medição realizada pelo acusado, existindo somente documentos que corroboram o entendimento esboçado por ocasião da elaboração da referida planilha;
i) várias planilhas de medição e por diversos técnicos diferentes foram realizadas. Observa-se grande divergência de percentuais nos relatórios de medição, conforme verificações in loco apresentadas. Por ser obra calculável, estas diferenças de percentual (77,08%, 58,02% e 64,34%) são inadmissíveis;
j) para o bom estado de conservação e funcionamento da obra, deve haver um comprometimento mútuo, no qual a empresa deve executar e a prefeitura manter. No entanto, no caso, observa-se abertura de bocas de lobos antes mesmo da realização das pavimentações, concomitantemente obstrução das galerias por entulhos e areias provenientes das enxurradas, bocas de lobo quebradas ou enterradas e construídas calçadas para beneficiar acesso a comércios. O contestante não pode ser responsável por toda a obra, haja vista que este acompanhou somente um período da execução;
k) conforme a empresa foi realizando os serviços, foi verificado o que havia sido executado e realizada planilha de medição;
l) conforme Comunicação Interna – CI ora juntada ao processo [peça 76, pp. 11/5], a Secretaria [Municipal] de Planejamento solicitou ao Secretário de Obras da prefeitura [em 10/1/2017] providências na drenagem de águas pluviais na Av. 2000, referente ao Convênio 437/2006. A equipe da Secretaria de Obras interveio no sistema de drenagem, abriu bocas de lobo, removeu trecho de drenagem e modificou o sistema. Isto demonstra negligência e “acarreta dificuldade de constatações futuras”;
m) a Comunicação Interna acima mencionada também se fez acompanhar de mapa no qual constam medidas e detalhes importantes da obra em comento [peça 76, p. 16]. Fica comprovada, então, a realização da obra que se insiste em afirmar não existir;
n) o fato de o contestante estar à frente da gestão do município enquanto se realiza obra e se paga pelo que realmente foi executado não dá margem para se ter como certo o dolo ou a má-fé, condição sem a qual não pode existir condenação na esfera administrativa, ou seja, a vontade do agente em produzir o dano;
p) o contestante foi afastado do cargo em 6/9/2007, e o sr. Sérgio Bastos dos Santos retornou ao cargo de prefeito;
q) ausentes o dolo e a má-fé, dos atos imputados como irregulares não se destaca a presença de dano ao erário ou de enriquecimento ilícito;
r) no caso, não se aponta nenhuma irregularidade que tenha sido provocada por ato do acusado. Também não se aponta a presença de perda patrimonial, desvio, apropriação, malbaratamento ou dilapidação de bens ou haveres da municipalidade. Todos os serviços relacionados na planilha em tela foram efetivamente prestados, não se apontando, por esta razão, desvio de recursos públicos. Pelo exposto, não há que se afirmar a presença da culpa aquiliana (in vigilando ou in elegendo) , que somente se faz presente quando alguém, por ato próprio, venha a ferir bem alheio;
s) em momento algum o acusado determinou pagamento de forma explícita (...) quando da elaboração de medição, o que, se assim fosse, não precisaria do “atesto” nas notas fiscais, bastando a simples medição como condição única para pagamento; 
II – sr. Jonasmar Rogoski, ex-Secretário Municipal do Meio Ambiente e Turismo (peça 73) : 
a) anteriormente à formação da Comissão Permanente de Fiscalização, Medição e Recebimento de Obras da prefeitura, houve um pagamento na data de 13/3/2007, NF 1012, no valor de R$ 203.940,00. Posteriormente à formação da comissão, houve o pagamento da NF 1011, data 6/6/2007, no valor de R$ 180.338,28, e da NF 966, data 25/7/2007, no valor de R$ 126.451 ,61 (único pagamento que pesa sobre o acusado) ;
b) o acusado não tinha conhecimento do que já havia sido pago à empreiteira. Não havia nenhum movimento de início da obra. Foi solicitado à contratada dar início, e, conforme a empresa foi realizando os serviços, foi verificado o que havia sido executado e realizada planilha de medição;
c) o acusado realizou medições de obras executadas. O financeiro verificava o saldo da conta e realizava o pagamento;
d) o acusado esteve presente até a NF 966, no valor de R$ 126.451,61, e atestou somente esta nota fiscal;
e) tem-se os seguintes pagamentos acumulados: NF 1012, no valor de R$ 203.940,00, NF 1011, no valor de R$ 180.338,28, e NF 966, no valor de R$ 126.451,61. Total: R$ 510.729,89;
f) levando em consideração que o total pago à empresa foi de R$ 689.126,10, e que o total de R$ 510.729,89 foi pago até a presença do acusado, esse valor corresponde a 74,11% do total de pagamento, estando na média verificada em percentuais de obra executada (77,08%, 58,02% e 64,34%) , mais uma vez isentando o acusado;
III – sr.ª Josefa Inácio da Rocha, sucessora do sr. Natanael da Rocha, ex-Secretário Municipal de Obras (Escritura de Inventário, de 1º/4/2013, à peça 102, pp. 3/4, e defesa à peça 115) : 
a) a única acusação que pesa sobre o sr. Natanael é a assinatura de uma planilha, cujos serviços, segundo entendimento do relator, não teriam sido executados;
b) todo o atestado na referida planilha de medição tratava de serviços preliminares, em sua maioria, o que não se tem como não fazer para se iniciar a obra;
c) a obra correspondente encontra-se devidamente realizada, conforme documentos acostados, portanto, não se há falar em pagamento de obras não finalizadas; 
d) requer seja feita vistoria in loco, a fim de comprovar a realização e a conclusão das obras referentes à NF em questão; 
IV - sr. Eliseu Cláudio Pinto, Motorista de Furgão ou Similar  (peça 105) : 
a) de acordo com o ofício de citação, o suplicante causou dano ao erário por ter assinado planilha de medição que subsidiou o pagamento da NF 966, de 25/7/2007, propiciando o atestado de serviços não realizados;
b) de baixa escolaridade e sem qualificação profissional em área técnica de engenharia, o suplicante é servidor público municipal de Colniza/MT desde 5/1/2004. Sempre exerceu a função de motorista. Nunca exerceu cargo comissionado, “portaria” ou qualquer tipo de serviço que visasse ao aumento de remuneração ou benefício, isto é, sempre exclusivamente dirigiu veículos durante estes últimos 13 anos que trabalhou/trabalha para o município;
c)  da admissão no ano de 2004 ao ano de 2008, sempre prestou seu serviço na Secretaria de Obras, como motorista do caminhão caçamba coleta de lixo. No ano de 2008, foi transferido para a Secretaria de Educação, onde passou a ser motorista de ônibus escolar e outras vezes motorista de carros oficiais da/e a serviço da Secretaria da Educação, onde está lotado até os dias atuais;
d) o suplicante, na data da assinatura da suposta medição, possuía apenas o ensino em nível de 1º grau (1ª à 4ª série do primário) , bem como não possuía e não possui nenhum outro tipo de qualificação profissional ou técnica na área de engenharia, topografia, arquitetura, desenho, etc. Em 5/4/2013, concluiu o ensino médio, por meio de supletivo, conforme cópia dos certificados anexos [peça 105, pp. 13/5];
e) o suplicante teria, em tese, assinado a 3ª e última medição [peça 2, pp. 375/7], a qual ensejou a autorização do pagamento realizado por meio da Nota Fiscal 966 [peça 2, pp. 371/2];
f) “qual foi a surpresa e espanto deste suplicante ao ser citado (...) e descobrir, em razão desta, que: a) seu nome e suposta assinatura constavam no termo de medição, sem constar a data da fiscalização, apenas referindo o período de 29/5/2007 a 25/7/2007 (peça 42, p. 10) ; b) fazia parte como SUPLENTE da Comissão Permanente de Fiscalização de Obras da Prefeitura Municipal de Colniza, conforme documento fornecido pelo arquivo da Prefeitura Municipal de Colniza, onde teria sido nomeado por meio do Decreto 850/GP/PM/07, de 18 de junho de 2007, constando neste como data de publicação de 18/6/2007 a 18/7/2007; c) e, ainda, também teria sido nomeado como suplente em data de 31 de agosto de 2007, para formar a Comissão Permanente de Fiscalização de Obras da Prefeitura Municipal de Colniza, por meio do Decreto 937/GP/PM/07, constando neste como data de publicação de 31/8/2007 a 31/9/2007” [peça 105, pp. 11/2];
g) o suplicante desconhece ter assinado qualquer documento dos anos de 2003/2007, portanto, não reconhece a assinatura lançada na planilha de medição questionada;
h) partindo da premissa de que o suplicante foi nomeado como SUPLENTE da Comissão Permanente de Fiscalização de Obras da prefeitura (Decreto 850/GP/PM/07, de 18/6/2007) [peça 105, p. 11] e que a planilha corresponde ao período de fiscalização de 29/5/2007 a 25/7/2007 [peça 2, p. 375], mesmo que assim fosse, não teria acompanhado o período descrito na planilha de medição, onde consta a sua suposta assinatura, senão vejamos: 
“I - Consta (,,,) da planilha de medição que o período corresponde a 29/5/2007 a 25/6/2007, porém, o início desta se deu antes de sua ‘nomeação’ como SUPLENTE para fazer parte desta comissão. 
II - Se não fazia parte da comissão quando da fiscalização constante da planilha do período correspondente a 29/5/2007 a 17/7/2007, (...) não teria condição legal de atestar ou fiscalizar tais medições. 
III - E, ainda, na última semana do período correspondente à sua fiscalização/medição de 17/7/2007 a 25/7/2007, não consta o afastamento ou impedimento dos membros titulares da comissão (Argus Oliveira Machado - Engenheiro do município, Natanael da Rocha - topógrafo e Secretário Municipal da Obras, e Cláudio Ferreira Marinho) para se chamar o suplente ora Suplicante, sem qualificação técnica para medição e recebimento de obra pública, de baixo grau de escolaridade (até a 4ª série do primário) , que era um simples motorista do caminhão de coleta de lixo do município, subordinado direto do titular Natanael da Rocha. 
IV- Considerando, ainda, que o suplicante, mesmo de forma parcial (do período em que já tinha sido nomeado suplente da comissão - última semana da planilha de medição) , tivesse acompanhado suas medições, se esta não corresponde com o atestado na planilha de medição, fato este que deverá ser provado por meio de perícia técnica para sua comprovação, pois que, segundo informações que obteve, a mesma seria verdadeira, e, em caso confirme a realização parcial ou mesmo a não realização de serviço atestado, poderia ele ser levado a erro, uma vez que de fato o serviço foi realizado (de forma integral ou não se tratava de uma obra de grande porte, visivelmente para qualquer pessoa leiga, como o suplicante, como concluída) , pelo engenheiro e Secretário do Meio Ambiente Jonasmar Rogoski, por seu superior direto Natanael da Rocha - Secretário de Obras Municipal e o preposto da empreiteira, o Sr. Macário Haeffner, que também constam na planilha de medição e tinham conhecimento técnico e profissional.”
i) planilhas ou boletins de medição não têm como ser atestados, acompanhados, fiscalizados ou medidos por pessoa sem conhecimentos técnicos, e ainda mais uma pessoa simples, como o suplicante, que possuía baixa escolaridade e que só sabia dirigir o caminhão caçamba de coleta de lixo municipal;
j) a Lei 8.666/1993 dispõe que os serviços técnicos profissionais especializados (serviços executivos, pareceres, avaliação, fiscalização, supervisão ou gerenciamento de obras ou serviços) têm que ser realizados por técnico profissional;
k) a Lei 5.194/1966 regula o exercício das profissões de engenheiro, arquiteto e engenheiro-agrônomo, atribuindo exclusivamente a estes profissionais o desempenho de comissões, vistorias e fiscalização de obras;
l) o suplicante não possuía conhecimento técnico sobre serviços de engenharia, dispondo sobre colocação de tapume, escavação manual e mecânica, escoamento de água, nivelamento, colocação de pedras, escoramento de madeira, bota fora, entre outras constantes da planilha de medição/fiscalização/vistoria, na qual constam o seu nome e sua suposta assinatura;
m) o suplicante não vislumbra sua responsabilidade caso se comprove qualquer tipo de irregularidade que possa macular a honestidade administrativa e ter provocado qualquer dano aos cofres públicos;
n) o suplicante não faz parte da geração de corruptos que tem maculado o serviço público neste País;
o) “diante do exposto, espera e requer o suplicante que seja acatado todas as considerações apresentadas, para reconhecer que não possuía conhecimento das comissões em que fora nomeado como suplente, bem como desconhece a assinatura lançada na planilha de medição (3ª medição) , requerendo, em caso de dúvida, perícia grafotécnica, bem como perícia para apurar se a medição corresponde com o serviço prestado, e, por fim, reconhecer a ausência de sua responsabilidade, por ausência de conhecimento técnico, podendo ter sido levado a erro, para, no final, ver o suplicante excluído do polo passivo do presente processo administrativo ora guerreado, isentando de julgamento e condenações, apresentando, para tanto, rol de testemunhas que confirmarão que o suplicante nunca se ausentou da função de motorista do caminhão caçamba de lixo no ano de 2007, e a juntada dos certificados comprovantes do grau de escolaridade e decretos de nomeação da referida comissão permanente de fiscalização, tudo na melhor forma da JUSTIÇA”. 
A Secex/MS, de forma bem breve, assim analisou a matéria (peça 125) : 
a) dada a extrema semelhança entre as alegações de defesa apresentadas pelos responsáveis, mormente no caso dos srs. Adir Ferreira de Souza e Jonasmar Rogoski e da sr.ª Josefa Inácio da Rocha, torna-se possível a realização de análise conjunta;
b) as alegações de defesa apresentadas não têm o condão de afastar a responsabilidade imputada aos referidos gestores, uma vez não terem sido apresentados documentos capazes de eximi-los de terem dado causa à irregularidade verificada, constando delas apenas referências ao fato de, nos seus dizeres, a obra ter sido totalmente paga e executada – ao contrário do que afirma o órgão concedente após vistoria in loco;
c) os defendentes também buscam, cada um em seus termos, transferir a responsabilidade para outro gestor, para outro responsável, alegando que ocuparam seus cargos por breves períodos de tempo, que cumpriram seus deveres na execução do convênio, etc., e que sua atuação não originou quaisquer irregularidades, apresentando, como prova de suas afirmações, algumas fotografias esparsas que, infere-se, guardariam relação com o objeto da avença;
d) a mera apresentação de fotografias não tem o condão comprobatório que os defendentes buscam imprimir, dada a impossibilidade de se comprovar tratar-se da obra pactuada por meio da avença sob exame, podendo se referir a quaisquer instalações, de qualquer localidade, por evidente, conforme farta jurisprudência do Tribunal nesse sentido;
e) no presente estágio, o pedido de perícia ou de vistoria de qualquer espécie é inoportuno, ante o não cabimento da medida, conforme jurisprudência já pacificada no âmbito desta Corte de Contas (Acórdão 1843/2008-TCU-Primeira Câmara: “não há previsão legal para que o TCU proceda à realização de vistoria in loco a pedido de responsável. O ônus da produção de provas é do gestor”) ;
f) quanto ao sr. Eliseu Cláudio Pinto, Motorista de Furgão ou Similar, sua concorrência para a irregularidade foi comprovada por meio de diversas assinaturas consubstanciando atesto para pagamentos por serviços não realizados;
g) desse modo, impõe-se a rejeição das alegações de defesa apresentadas, uma vez incapazes de eximir os defendentes da irregularidade a eles imputada, lembrando que, apesar de devida e amplamente cientificados, o sr. Sérgio Bastos dos Santos, ex-prefeito, e a empresa Impertec não apresentaram suas alegações de defesa;
h)  inexistem, nos autos, elementos que permitam concluir pela ocorrência de boa-fé ou de outros excludentes de culpabilidade nas condutas dos responsáveis;
i) impõe-se, pois, a proposta de julgamento pela irregularidade das contas, considerando-os em débito perante o Tribunal, com a consequente aplicação de multa, exceção feita à sr.ª Josefa Inácio da Rocha, haja vista o caráter personalíssimo da sanção, conforme Acórdão 2198/2015-TCU-Plenário.
A proposta da Secex/MS é, pois, a seguinte (peças 125/6) :
“a) sejam o Sr. Sérgio Bastos dos Santos (CPF: XXX.803.731-XX) , ex-Prefeito Municipal de Colniza/MT, e a empresa Impertec – Impermeabilizações e Construções Ltda. (CNPJ 36.971.836/0001-80) , considerados revéis pelo Tribunal, para todos os efeitos, dando-se prosseguimento ao processo, nos termos do art. 12, § 3º, da Lei 8.443/1992; 
b) com fundamento nos arts. 1º, I, 16, III, c, c/c os arts. 19 e 23, III, da Lei 8.443/1992, e com os arts. 1º, I, 209, III, 210 e 214, III, do Regimento Interno do TCU, sejam julgadas irregulares as contas do Sr. Adir Ferreira de Souza (CPF XXX.980.046-XX) e do Sr. Sérgio Bastos dos Santos (CPF: XXX.803.731-XX) , ex-Prefeitos Municipais de Colniza/MT, do Sr. Jonasmar Rogoski (CPF: XXX.021.519-XX) , ex-Secretário Municipal do Meio Ambiente e Turismo de Colniza/MT, do Sr Natanael da Rocha (CPF: XXX.075.742-XX - falecido) , ex-Secretário Municipal de Obras de Colniza/MT, e do Sr. Eliseu Cláudio Pinto, Motorista de Furgão ou Similar, e condená-los, em solidariedade, com a empresa Impertec Impermeabilizações e Construções Ltda. (CNPJ 36.971.836/0001-80) – no caso do Sr. Natanael da Rocha a condenação cabe à sua herdeira Sra. Josefa Inácio da Rocha (CPF XXX.853.302-XX) até o limite do valor do patrimônio transferido –, ao pagamento das quantias a seguir especificadas, com a fixação do prazo de quinze dias, a contar da notificação, para comprovarem, perante o Tribunal (art. 214, III, a, do Regimento Interno/TCU) , o recolhimento da dívida aos cofres da Fundação Nacional de Saúde (Funasa) , atualizada monetariamente e acrescida dos juros de mora, calculados a partir das datas discriminadas, até a data do recolhimento, na forma prevista na legislação em vigor: 
Sr. Adir Ferreira de Souza (CPF XXX.980.046-XX) , ex-Prefeito Municipal de Colniza/MT, solidariamente com Sr. Jonasmar Rogoski (CPF: XXX.021.519-XX) , ex-Secretário Municipal do Meio Ambiente e Turismo de Colniza/MT; 
Sra. Josefa Inácio da Rocha (CPF XXX.853.302-XX) , herdeira de Natanael da Rocha (CPF: XXX.075.742-XX) , ex-Secretário Municipal de Obras de Colniza/MT; 
Sr. Eliseu Cláudio Pinto, Motorista de Furgão ou Similar; e 
Empresa Impertec – Impermeabilizações e Construções Ltda. (CNPJ 36.971.836/0001-80) :
	Data da Ocorrência
	Valor Original (R$) 

	27/7/2007
	80.214,16

Sr. Adir Ferreira de Souza (CPF XXX.980.046-XX) , ex-Prefeito Municipal de Colniza/MT:
	Data da Ocorrência
	Valor Original (R$) 

	26/12/2006
	156.110,64 

	21/11/2006
	263.147,45 

Sr. Sérgio Bastos dos Santos (CPF: XXX.803.731-XX) , ex-Prefeito Municipal de Colniza/MT, solidariamente com a Empresa Impertec – Impermeabilizações e Construções Ltda. (CNPJ 36.971.836/0001-80) :
	Data da Ocorrência
	Valor Original (R$) 

	31/1/2008
	131.574,00 

	26/9/2007
	26.822,21 

c) aplicar ao Sr. Adir Ferreira de Souza (CPF XXX.980.046-XX) e ao Sérgio Bastos dos Santos (CPF: XXX.803.731-XX) , ex-Prefeitos Municipais de Colniza/MT, ao Sr. Jonasmar Rogoski (CPF: XXX.021.519-XX) , ex-Secretário Municipal do Meio Ambiente e Turismo de Colniza/MT, ao Sr. Eliseu Cláudio Pinto, Motorista de Furgão ou Similar, e à empresa Impertec – Impermeabilizações e Construções Ltda. (CNPJ 36.971.836/0001-80) , individualmente, a multa prevista no art. 57 da Lei 8.443/1992 c/c o art. 267 do Regimento Interno do TCU, fixando-lhes o prazo de quinze dias, a contar da notificação, para comprovarem, perante o Tribunal (art. 214, III, a, do Regimento Interno/TCU) , o recolhimento da dívida aos cofres do Tesouro Nacional, atualizada monetariamente desde a data do acórdão que vier a ser proferido até a do efetivo recolhimento, se for paga após o vencimento, na forma da legislação em vigor; 
 (...) ” 
II
Os autos revelam a existência de dano ao erário, ante a não comprovação da ampliação, nos termos pactuados, e do efetivo e integral funcionamento do sistema de drenagem de águas pluviais urbanas para controle da malária, objeto do plano de trabalho aprovado e alterado (peça 1, pp. 9/13, 143/7, 165/9 e 271/5) . 
Consoante justificativa da proposição, item que integra o plano de trabalho (peça 1, pp. 143 e 271) :
“As ações de saneamento propostas, como a ampliação do sistema de drenagem urbana, serão compostas de duas etapas, sendo que esta etapa contará com 941,24 metros de canalização, sendo 201,35 com diâmetro de 1,20 (um metro e vinte) , 283,91 com diâmetro de 1,0 (um metro) e 455,98 com diâmetro de 0,80 (zero oitenta metro) , e têm como objetivo a redução da morbimortalidade, principalmente a infantil, em razão das doenças e outros agravos ocasionados pela falta de saneamento básico. O Município de Colniza está propondo a ampliação do sistema de drenagem urbana em 02 etapas para atender parte da população residente na Avenida 2000. Por ser um município de população de baixa renda e o fluxo de migração estar muito alto, impossibilitando a prefeitura de atender a toda a população. A necessidade do sistema de drenagem é primordial pois, no município, ocorrem muitos casos de focos de malária, sendo assim a necessidade do referido sistema para atender a população carente da região e oferecer boas condições de moradia e qualidade de vida aos seus moradores. 
A ampliação do sistema é a melhor maneira de evitar a proliferação do mosquito que transmite essa doença que agrava a região e para prevenir também outras doenças transmitidas de forma hídrica, ou seja, pela ação da água contaminada. O sistema age de forma preventiva no combate às doenças, por isso, precisamos oferecer condições melhores de moradia à nossa população, dando suporte ao plano municipal de saúde em relação à classe baixa de nossa população.”
 
Ao ver do Ministério Público de Contas, não há prova robusta do efetivo proveito que a parcela executada da obra (64,34%, em 29/8/2011: R$ 444.296,48, peça 3, pp. 321/9) trouxe para a comunidade. Também não consta dos autos em que termos exatamente essa parcela pode, se for o caso, realmente vir a ser aproveitada. A condenação deve alcançar, portanto, o valor total repassado, qual seja, R$ 657.868,45 (peças 1, pp. 137/9, e 3, p. 313) .
A atribuição de responsabilidades pela recomposição dos cofres públicos merece algumas considerações, pois, com as vênias de estilo, o Ministério Público de Contas diverge, em parte, das conclusões da derradeira instrução da unidade técnica à peça 125.
Como visto, a realização de novas citações de todos os responsáveis decorreu, em especial, dos apontamentos da unidade técnica à peça 44, no sentido de que, diferentemente do que se considerou por ocasião da instrução à peça 5 e do parecer do MP de Contas à peça 42:
a)  o sr. Adir Ferreira de Souza [vice-prefeito que assumiu o cargo de prefeito em virtude da cassação do mandato do sr. Sérgio Bastos dos Santos] geriu os recursos do convênio de 20/11/2006 até 7/9/2007 (peças 1, pp. 179/85; 2, pp. 369/400, e 3, pp. 9/11) . Nesse período ocorreram os pagamentos da parte executada da obra, no valor de R$ 419.258,08, correspondentes a 64,34% do total dos recursos repassados;
b) o sr. Sérgio Bastos dos Santos, ex-prefeito, geriu recursos no período em que ocorreram os pagamentos das notas fiscais 1017 e 1036, nos valores de R$ 26.822,21 e R$ 131.574,00, respectivamente (peças 1, pp. 289/93, e 2, pp. 325/30) , cujos serviços não ocorreram.
Em sede de alegações de defesa, cumpre destacar, o sr. Adir informou que foi afastado do cargo de prefeito em 6/9/2007 e que o sr. Sérgio reassumiu o cargo (peça 76, p. 7) . 
De fato, portanto, a síntese é a seguinte:
	PREFEITO
	GESTÃO
	OB (R$) 
	DATA OB
	NF
	VALOR NF (R$) 
	PGTO NF

	Adir
	20/11/2006 a 6/9/2007
	263.147,45
263.147,00
	21/11/2006
21/12/2006
	1012
1012
1012
  966
  966
1011
  967
	51.970,00
51.970,00
100.000,00
125.692,91
       758,70
180.338,28
   20.000,00
	12/3/2007
12/3/2007
12/3/2007
25/7/2007
25/7/2007
 1/6/2007
  27/7/2007

	TOTAL
	-
	526.294,45
	-
	-
	530.729,89
	-

	PREFEITO
	GESTÃO
	OB (R$) 
	DATA OB
	NF
	VALOR NF (R$) 
	PGTO NF

	Sérgio
	1º/1/2005 a 19/11/2006
7/9/2007 a 31/12/2008
	131.574,00
	25/1/2008
	1017
1036
	   26.822,21
  131.574,00
	21/9/2007
30/1/2008

	TOTAL
	-
	131.574,00
	-
	-
	158.396,21
	-

A sr.ª Nelci Capitani, prefeita de 2009 a 2012, promoveu o recolhimento do saldo remanescente do convênio, qual seja, R$ 263,30, em 22/7/2009 (Guias de Recolhimento – GRU à peça 2, pp. 305/23) .
Passemos, pois, ao exame das condutas, principiando pelo sr. Adir, que exerceu a titularidade da prefeitura no intervalo de 20/11/2006 a 6/9/2007 (peça 1, pp. 179/85, e 76, p. 7) . 
Como se viu, as duas primeiras ordens bancárias, no total de R$ 526.294,45 (R$ 263.147,45 + R$ 263.147,00) , foram repassadas (21/11/2006 e 21/12/2006) já na gestão do sr. Adir, o qual assumiu o cargo em 20/11/2006 (peça 1, pp. 183/5) , efetuou diversos pagamentos à empresa contratada (R$ 530.729,89, peça 2, p. 293)  e deixou o cargo em 6/9/2007 (peça 76, p. 7) , ou seja, antes do repasse da última parcela dos recursos federais (25/1/2008, R$ 131.574,00) e do término do prazo de vigência do convênio (24/1/2009) . 
Nesse cenário, a responsabilização do sr. Adir somente deve alcançar valores porventura pagos indevidamente por ele, ou seja, pagos sem que os respectivos serviços tenham sido prestados. O não alcance dos objetivos pactuados no convênio e a ausência de benefício à comunidade não lhe podem ser imputados. A dívida de R$ 419.258,09 (= R$ 263.147,45 + R$ 156.110,64) não é, portanto, da responsabilidade do sr. Adir.
Rememorando os fatos, o Relatório de Visita Técnica 5/2011, pertinente à fiscalização efetuada em 29/8/2011, atestou a execução de 64,34% da obra, correspondentes à quantia de R$ 444.296,48 (peça 3, pp. 321/9) , e o sr. Adir efetuou pagamentos à Impertec no montante de R$ 530.729,89. 
A diferença entre essas importâncias (valor pago – valor executado) é de exatamente R$ 86.433,41 (R$ 530.729,89 - R$ 444.296,48) , e a citação decorrente de valores pagos mas não executados foi feita pelo valor de R$ 80.214,16, haja vista, conforme relatado anteriormente, as condutas que seguem:
a) srs. Jonasmar Rogoski, ex-Secretário Municipal do Meio Ambiente e Turismo, e Eliseu Cláudio Pinto, ocupante do cargo de Motorista de Furgão ou Similar, e sr.ª Josefa Inácio, sucessora do sr. Natanael da Rocha, ex-Secretário Municipal de Obras: assinatura da planilha de medição do objeto do convênio, que subsidiou o pagamento da NF 966, de 25/7/2007, atestando a realização de serviços que não ocorreram;
b) sr. Adir Ferreira de Souza, ex-prefeito: culpa in eligendo e in vigilando, haja vista não ter fiscalizado os atos dos seus subordinados que assinaram a planilha de medição que subsidiou o pagamento da NF 966, de 25/7/2007, atestando a realização de serviços que não ocorreram;
c) Impertec: auferimento de benefício indevido, visto ter sido remunerada por serviços inexecutados.
A quantia de R$ 80.214,16 foi obtida com base no seguinte raciocínio (instrução da Secex/MS à peça 5) : como a execução atestada pela Funasa foi da ordem de 64,34% (R$ 419.258,09) , concluiu-se que a não execução foi de 35,66% (R$ 238.610,37) . Desses R$ 238.610,37, a quantia de R$ 158.396,21 (R$ 26.822,21 + R$ 131.574,00) foi gerida pelo sr. Sérgio Bastos dos Santos, de modo que a diferença paga na gestão do sr. Adir foi de R$ 80.214,16 (R$ 238.610,37 - R$ 26.822,21 - R$ 131.574,00) . 
Como a última nota fiscal paga na gestão do sr Adir foi a NF 966, de 25/7/2007 (R$ 126.451,61, peça 2, pp. 371/2 e 375) , entendeu-se, no âmbito da unidade técnica (peça 39, itens 33/7) e do MP de Contas (peça 42) , de forma conservadora, que o débito de R$ 80.214,16 teve origem nesse pagamento. 
A respeito, o detalhamento da planilha de medição referente à NF 966 é o que segue (peça 2, p. 375) :
	planilha de medição

	OBRA: DRENAGEM E MANEJO AMBIENTAL - COLNIZA-MT – CONV. 437/2006

	DATA DE INÍCIO: 23/04/2007
	PRAZO DA OBRA: 180 DIAS

	PERÍODO DE REFERÊNCIA: 29/05/2007 A 25/07/2007
	VALOR DA OBRA: R$ 682.220,00

	Item
	Descrição
	Unid.
	Qtd.
	Valor
Unitário
	Valor Total

	2.3
	 Tapume de proteção com 03   reaproveitamento, com chapa madeira  compensada
	m2
	220,00
	7,50
	1.650,00

	2.4
	 Escavação manual para valas em material 1ª categoria, exceto rochas
	m3
	1.069,36
	19,40
	20.745,58

	2.5
	 Escavação manual para valas em material 1ª categoria, exceto rochas para profundidades até 4m
	m3
	2.721,76
	10,60
	28.850,65

	2.6
	 Esgotamento de água freática para assentamento de tubulações com uso de bomba a gasolina
	m3
	94,00
	8,50
	799,00

	2.7
	 Nivelamento e compactação de fundo de vala, com maço de 30kg
	m2
	1.585,50
	5,60
	8.878,80

	2.8
	 Fornecimento e colocação de pedra apiloada
	m3
	36,50
	69,00
	2.518,50

	2.9
	 Escoramento de madeira em vala (escoramento descontínuo) 
	m2
	350,00
	7,20
	2.520,00

	2.10
	 Reaterro apiolado de vala com material da própria vala
	m3
	1.604,66
	6,50
	10.430,29

	2.11
	 Bota fora de material excedente   DMT=5km
	m3
	534,89
	6,45
	3.450,04

	2.14
	 Profundidade até 2,0 metros
	un
	10,00
	2.350,00
	23.500,00

	2.15
	 Profundidade até 4,0 metros
	un
	7,00
	3.301,25
	23.108,75

		Total Geral
	-
	-
	-
	126.451,61

De outra parte, os serviços apontados pela Funasa como efetivamente executados foram os descritos a seguir (Relatório de Visita Técnica 5/2011, peça 3, pp. 321/9) :
	
META
	ETAPA/
FASE
	DISCRIMINAÇÃO
	UNID.
	QUANTIDADE
	% DE
 EXECUÇÃO
	VALOR
 (RS) 

					PREVISTA
	EXECU-TADA
		
			Drenagem Urbana para Controle de Malária
					
	1
	1
	Serviços Preliminares
	UN
	1,00
	0,1026
	10,26
	1.300,00

		2
	Drenagem Urbana
	M
	1.522,00
			
		2.1
	AV. 2.000
	M
	992,00
	935,61
	94,32
	421.735,71

		2.2
	PV12 à AV. 2.000
	M
	327,00
	0,00
	0,00
	0,00

		2.3
	Rua das Bromélias
	M
	88,00
	86,39
	98,17
	20.615,41

		2.4
	PV4 à AV. 2.000
	M
	115,00
	0,00
	0,00
	0,00

			TOTAL
				64,34
	444.296,48

	É verdade que, no bojo da prestação de contas final (peças 2, pp. 269/408, e 3, pp. 1/225) , a então prefeita Nelci Capitani apresentou laudo e planilha de medição emitidos pelo engenheiro Aripã Maurício Kalionowski, em 9/7/2009, o qual afirmou ter vistoriado a obra e identificado a execução física de 77,08% dos serviços pactuados, equivalentes a R$ 522.794,23, consoante texto ora reproduzido (peça 2, pp. 299/301) :
“Para fim específico de Prestação de Contas Final do Convênio 437/2006, cujo objeto vincula-se ao Sistema de Drenagem Urbana na sede do Município de Colniza/MT, informo que, ao verificar ‘in loco’ a obra inerente ao objeto do convênio pactuado, constatei que a mesma encontra-se apenas 77,08% executada, contrariando as medições feitas até a presente data pela empresa IMPERTEC IMPERMEABILIZAÇÕES E CONTRAÇÕES LTDA., conforme planilha de medição em anexo.
Assim sendo, fico impossibilitado em estar emitindo o Termo de Recebimento Definitivo da Obra como 100% concluída, entretanto, foi notificada a empresa acima mencionada, executora da obra, cuja finalidade é que a mesma execute 100% a obra, e só assim estarei atestando o recebimento definitivo dos serviços.”
A noticiada execução de 77,08% não pode ser aceita como prova robusta, pois, cerca de dois anos depois da emissão do laudo pelo engenheiro Aripã Kalionowski (peça 2, pp. 299/301) , a própria prefeita Nelci afirmou, em 2011, que a execução da obra fora de 60%, o que levara o município a ingressar judicialmente com a devida cobrança dos valores pagos e não concluídos pelo gestor responsável, sr. Sérgio Bastos dos Santos (peça 3, pp. 333/7) .  
A esse respeito, o MP de Contas verificou que ainda não houve julgamento da ação civil pública por ato de improbidade administrativa impetrada, em novembro/2009, pelo município de Colniza/MT em face de Sérgio Bastos dos Santos, Impertec e Laerte Bom Despacho da Cunha, engenheiro civil da Impertec (peça 3, pp. 153/205) .
Nesse contexto, o laudo que apontou a execução de serviços no montante de R$ 522.794,23 (77,08%, peça 2, pp. 299/301) perde relevância, e o confronto das informações constantes da planilha de medição relativa à NF 966 (peça 2, pp. 371/2 e 375) e do Relatório de Visita Técnica 5/2011 (peça 3, pp. 321/9) não permite afirmar, de maneira conclusiva, que os serviços descritos na planilha foram real e integralmente executados. Persiste, por conseguinte, a convicção acerca da existência de dano no montante de R$ 80.214,16.
Por essa parcela do débito, devem responder, solidariamente, nos termos das citações promovidas: a sr.ª Josefa Inácio da Rocha, sucessora do sr. Natanael da Rocha (ex-Secretário Municipal de Obras, certidão de óbito à peça 78, e escritura de inventário à peça 102, pp. 3/4) , os srs. Jonasmar Rogoski (ex-Secretário Municipal do Meio Ambiente e Turismo) , Eliseu Cláudio Pinto (motorista, ex-membro da Comissão Permanente de Fiscalização, Medição e Recebimento de Obras da prefeitura, peça 105, p. 11) e Adir Ferreira de Souza (ex-prefeito) , bem como a empresa Impertec.
A assinatura da planilha de medição não é mera formalidade, ao contrário. No caso de obras, é o lastro principal que dá suporte à liquidação regular da despesa. Atestar a realização de serviços que não foram prestados significa concorrer diretamente para o dano ao erário (art. 16, § 2º, da Lei 8.443/1992) . 
Também nessa ordem de ideias, a falta de supervisão hierárquica por parte do ordenador de despesas configura conduta determinante para o dano, assim como o recebimento de recursos sem a respectiva prestação de serviços.
Veja-se que, se os documentos do convênio estavam, como alegam os responsáveis, na Delegacia Fazendária na cidade de Cuiabá, os cuidados na realização da despesa pública deveriam ter sido redobrados. Os procedimentos legais deveriam ter sido seguidos à risca.
 Por medida de prudência, por que não se exigiu, para fins de autorização do pagamento, além da medição “simples”, a medição acumulada? Por que não se solicitou cópia da documentação pertinente à empresa contratada, a qual também, naturalmente, por interesse próprio e direto, era signatária das planilhas de medição? 
O sr. Adir argumenta que, por ocasião da medição, estava no cargo há apenas alguns dias (peça 76, p. 3) . Esse argumento não procede, considerando que o referido gestor tomou posse em 20/11/2006 (peça 1, pp. 183/5) , que a obra teve início em 23/4/2007 (peça 2, p. 375) , que a medição alusiva à NF 966 abrangeu o período de 29/5 a 25/7/2007 (peça 2, p. 375) e que o pagamento dessa nota foi efetuado apenas em julho/2007 (relação de pagamentos à peça 2, p. 293, e extratos à peça 3, pp. 127/9) . 
Igualmente não deve ser totalmente acolhida a argumentação de que os serviços da NF 966, de 25/7/2007, “eram iniciais, sem os quais a obra não teria sido conduzida até onde efetivamente parou”, e que “todo o atestado na referida planilha de medição tratava de serviços preliminares, em sua maioria, o que não se tem como não fazer para se iniciar a obra”. A recusa dessas alegações decorre da sua aparente desarmonia, mesmo que parcial, com o conteúdo da planilha de medição que deu embasamento à nota fiscal (peça 2, pp. 371/5) e que, como transcrito anteriormente neste parecer, englobou serviços variados, como:
	Tapume de proteção com 03 reaproveitamento, com chapa madeira compensada

	 Escavação manual para valas em material 1ª categoria, exceto rochas

	 Escavação manual para valas em material 1ª categoria, exceto rochas para profundidades até 4m

	 Esgotamento de água freática para assentamento de tubulações com uso de bomba a gasolina

	 Nivelamento e compactação de fundo de vala, com maço de 30kg

	 Fornecimento e colocação de pedra apiloada

	 Escoramento de madeira em vala (escoramento descontínuo) 

	 Reaterro apiolado de vala com material da própria vala

	 Bota fora de material excedente   DMT=5km

	 Profundidade até 2,0 metros

	 Profundidade até 4,0 metros

Demais disso, cumpre lembrar que a glosa dessa NF foi parcial (R$ 80.214,16 de R$ 126.451,21) , e o fato de terem sido realizados alguns serviços não significa que o foram exatamente nos quantitativos pactuados. O ônus da prova, frise-se, é do gestor de recursos públicos. 
É verdade que, ao longo do tempo, foram apurados diferentes percentuais de execução da obra. Foi adotado, então, para fins de quantificação do dano, o montante de 64,34%, apurado em relatório de vistoria in loco do órgão repassador, o qual conta com presunção de veracidade e legitimidade, a qual só pode ser descaracterizada mediante a apresentação de prova robusta em contrário (Acórdão 3760/2017-TCU-Segunda Câmara) .
A Comunicação Interna ora juntada ao processo, por meio da qual a Secretaria Municipal de Planejamento solicitou ao Secretário de Obras da prefeitura providências na drenagem de águas pluviais na Av. 2000, referente ao convênio agora em análise (peça 76, pp. 11/5) , não se presta a comprovar a realização integral da obra nos termos aprovados pelo ministério. As modificações noticiadas no sistema de drenagem, segundo consta, somente teriam ocorrido a partir de janeiro/2017 (peça 76, p. 11) , ou seja, não têm o condão de comprometer as conclusões do laudo de 2011.
Conforme consulta aos sistemas corporativos desta Corte, o sr. Eliseu Cláudio Pinto é servidor público do município de Colniza/MT, no cargo de motorista (fonte: DGI/TCU) . Em sede de alegações de defesa (peça 105) , ele nega que seja sua a assinatura aposta na planilha de medição que subsidiou o pagamento da NF 966, de 25/7/2007 (peça 2, pp. 371/5) .
Sobre o tema, de acordo com a jurisprudência assente nesta Corte, “não cabe ao TCU determinar, a pedido do responsável, a realização de diligência, perícia ou inspeção para a obtenção de provas, uma vez que constitui obrigação da parte apresentar os elementos que entender necessários para a sua defesa” (Acórdão 2805/2017-TCU-Primeira Câmara) .
Seguem dois precedentes desta Corte sobre a matéria:
  
“14. Ora, é pacífico no Tribunal o entendimento de que compete ao gestor dos recursos públicos o ônus da prova. Nesse sentido, a comprovação da não autoria de assinatura depende de exame grafológico a ser providenciado pelo responsável, não cabendo ao Tribunal produzi-lo. Destaco que documentos públicos têm presunção legal de autenticidade, cabendo o ônus da prova à parte que alega a falsidade. Nesse sentido, transcrevo o posicionamento refletido no Acórdão 49/2015-TCU-Plenário, Relator o Ministro Bruno Dantas (grifei) :
 (...) 
18. De início, ressalto que não compete a este Tribunal determinar a realização de perícia grafotécnica para averiguar a suposta falsidade na assinatura contestada. De todo modo, não há óbice para a matéria ser examinada no âmbito deste processo. Isso porque o TCU exerce sua jurisdição independentemente de outras instâncias administrativas ou judiciais. Trata-se, no âmbito do TCU, de processo autônomo de apuração, sujeito a rito próprio e independente, amparado principalmente pelos arts. 70 e 71 da CF/1988, além de sua Lei Orgânica e seu Regimento Interno, com aplicação subsidiária de outras normas do ordenamento jurídico pátrio.
19. Segundo leciona Humberto Theodoro Júnior (in Curso de Direito Processual Civil, v. I, Rio de Janeiro: Forense, 2003, p. 411) , ‘a impugnação à assinatura, a que alude o art. 389, nº II, é apenas a que se relaciona com os documentos particulares, pois os documentos públicos gozam de presunção legal de autenticidade, a qual só pode ser destruída por sentença judicial, cabendo, então, a regra de que o ônus da prova toca à parte que arguir a falsidade’  (art. 389, I) .
20. Considerando que o documento sobre o qual está sendo contestada a assinatura é de natureza pública, caberia ao Sr. [...] obter o reconhecimento judicial da falsidade, mediante a ação declaratória autônoma prevista no art. 4º, ou por meio do incidente de falsidade a que alude o art. 390, ambos da Lei 5.869/1973 (Código de Processo Civil - CPC) .’
15. Dessa feita, apesar de os responsáveis alegarem prejuízo pessoal decorrente da alegada fraude, que está tipificada no Código Penal, não adotaram providências legais para denunciar o suposto ilícito às autoridades competentes ou buscar, por documentação hábil, a comprovação de que não praticaram tais atos, a exemplo de perícia grafotécnica. Outros julgados na mesma linha: Acórdãos 2.330/2013, 49/2015 e 2.306/2015, todos TCU-Plenário.” (voto condutor do Ministro Augusto Sherman Cavalcanti no Acórdão 1483/2017-TCU-Primeira Câmara) 
“22. O responsável apresenta outra alegação que não foi suficientemente analisada pela Serur, afirmando que não assinou a prestação de contas encaminhada ao Ministério da Integração Nacional e que, inexplicavelmente, consta sua assinatura em tais documentos (peça 128, fls. 7 e 10) . Em suas razões de justificativa o recorrente já afirmava categoricamente: ‘ocorre que não reconheço [a] assinatura constante na prestação de contas encaminhada ao Ministério da Integração Nacional como sendo minha, trata-se de mais uma falsificação...’ (peça 86, fl. 3) .
23. Quanto a esse ponto, observo que tal argumentação, além de ser inverossímil, não veio acompanhada de nenhum elemento comprobatório. Os documentos públicos têm presunção legal de autenticidade, cabendo o ônus da prova à parte que alega a falsidade, seja obtendo seu reconhecimento judicial, seja carreando aos autos elementos suficientemente fortes para caracterizar a ocorrência da alegada falsificação. Nesse sentido, reproduzo a análise realizada pelo eminente Ministro Bruno Dantas no voto condutor do Acórdão 49/2015-TCU-Plenário (grifo meu) :
 (...) 
24. Apesar de o recorrente ter sido prejudicado pela alegada fraude, inclusive tipificada no Código Penal, não tomou nenhuma providência legal para denunciar o suposto ilícito às autoridades competentes ou buscar, de alguma maneira, a comprovação de que não praticou tais atos, a exemplo da interposição de ação declaratória a que alude o excerto reproduzido anteriormente. Caberia ao recorrente promover este questionamento por via judicial, conforme arts. 4º, 387, 388, 389 e 390 do Código de Processo Civil, aplicados subsidiariamente nos processos de controle externo, por força da Súmula TCU nº 103.
25. Outrossim, até mesmo para os leigos em grafoscopia, é perceptível que a assinatura do recorrente no instrumento que constitui o seu procurador legal neste processo (peça 86, fl. 1) - que se supõe autêntica - é muito semelhante às assinaturas existentes na prestação de contas do convênio (peça 1, fls. 152 a 202) , no ofício PMM/Semaf nº 556/04, que encaminha a prestação de contas ao Ministério da Integração Nacional (peça 1, fl. 151) , e no Ofício PMM/Semaf nº 416/04, que solicita prorrogação de prazo para conclusão do objeto do Convênio 1787/2001 (peça 1, fls. 138/139) .” (voto condutor do Ministro Benjamin Zymler no Acórdão 2306/2015-TCU-Plenário) 
Nestas contas especiais, o Ministério Público de Contas procedeu à comparação entre as assinaturas do sr. Eliseu constantes dos documentos que integram estes autos, mas não logrou chegar a uma conclusão definitiva, se se trata ou não de uma falsificação. No caso, a planilha de medição foi assinada em 2007 (peça 2, p. 375) e as demais assinaturas não são contemporâneas, datam de 1992, 2012, 2013 e 2017 (peça 105, pp. 1/13 e 15) . O padrão grafológico, embora não seja idêntico em todas as assinaturas, apresenta alguns traços similares.  
Assim, como o ônus da prova é do sr. Eliseu, permanece sua responsabilidade pelo pagamento da NF 966, ante a assinatura da respectiva planilha de medição. 
Prosseguindo a análise da culpabilidade, com base no princípio da continuidade administrativa, entre outros, o sr. Sérgio Bastos dos Santos, que esteve à frente da prefeitura de 7/9/2007 a 31/12/2008:
a) deve ser individualmente condenado pelas importâncias de R$ 263.147,45 (21/11/2006) e R$ 156.110,64 (26/12/2006) , tendo em vista o convênio, embora executado parcialmente, não ter propiciado, segundo se depreende dos autos, benefícios efetivos à comunidade (objetivos frustrados) ;
b) deve ser solidariamente condenado pelas quantias de R$ 26.822,21 (26/9/2007) e R$ 131.574,00 (31/1/2008) , por ter gerido e autorizado o pagamento das notas fiscais 1017 e 1036, cuja prestação de serviços não restou provada;
c) não deve responder pela importância de R$ 80.214,16, haja vista não ter sido citado com relação ao débito originário da Nota Fiscal 966.
Reitera-se que, em 29/3/2012, o sr. Sérgio Bastos dos Santos, ex-prefeito, alegou que a obra objeto do convênio em exame encontrava-se concluída (peça 3, p. 365) . Todavia, não apresentou elementos probatórios nesse sentido.
Em virtude do recebimento de remuneração por serviços inexecutados, ou seja, de benefício indevido, a Impertec deve ser condenada solidariamente pelas somas de R$ 80.214,16 (25/7/2007) , R$ 26.822,21 (26/9/2007) e R$ 131.574,00 (31/1/2008) .
O encaminhamento ora proposto pelo Ministério Público de Contas tem base nos seguintes precedentes desta Casa, entre outros:
a) no caso de execução parcial do objeto do convênio, sem alcance dos seus objetivos, o gestor convenente responde pelo total dos recursos repassados. A empresa contratada, por outro lado, somente deve ressarcir ao erário o montante correspondente ao valor recebido e não executado, porquanto esta não tem a responsabilidade de assegurar o cumprimento dos objetivos do convênio, mas de realizar a obra. Havendo a empreiteira executado serviços para os quais foi contratada, deve receber a respectiva remuneração (Acórdão 993/2018-TCU-Primeira Câmara | Relator: BRUNO DANTAS) ;
b) considera-se como prejuízo em valores integrais a aplicação dos recursos do convênio em objeto que se revela inservível ou sem funcionalidade após a sua execução, completa ou parcial (Acórdão 2812/2017-TCU-Primeira Câmara | Relator: WEDER DE OLIVEIRA) ;
c) no caso de inexecução parcial da obra, em que pese a ausência de funcionalidade para a comunidade, deve a empresa contratada ter abatido do débito que lhe cabe a parcela que efetivamente edificou, desde que esta tenha sido executada sem vícios construtivos e de acordo com o previsto no plano de trabalho do ajuste (Acórdão 3598/2017-TCU-Segunda Câmara) ;
d) quando a parcela executada do convênio não for suficiente para o atingimento, ainda que parcial, dos objetivos do ajuste, sem quaisquer benefícios à sociedade, a possibilidade de aproveitamento do que já foi executado em eventual retomada das obras, por se tratar de mera hipótese, não de benefício efetivo, não enseja o correspondente abatimento no valor do débito apurado (Acórdão 358/2017-TCU-Primeira Câmara | Relator: BENJAMIN ZYMLER) ;
e) a execução parcial do objeto de um convênio somente será considerada, para fins de redução do valor do débito apurado, quando comprovadamente a parcela concluída for aproveitável para a finalidade esperada (Acórdão 2835/2016-TCU-Primeira Câmara | Relator: BENJAMIN ZYMLER) ;
f) a falta de comprovação da possibilidade de aproveitamento de parcelas concluídas de obra conveniada gera a obrigação de ressarcir toda a verba federal transferida, mesmo que o concedente aponte alto percentual de execução física (Acórdão 6779/2011-TCU-Segunda Câmara | Relator: ANDRÉ DE CARVALHO) ;
g) o ordenador de despesas tem o dever de verificar a legalidade e a legitimidade dos documentos geradores de despesa, não sendo sua assinatura mera formalidade, assim como de acompanhar e fiscalizar a atuação de seus subordinados (Acórdão 635/2017-TCU-Plenário | Relator: AROLDO CEDRAZ) ;
h) a função de ordenador de despesa não está adstrita ao mero acatamento ou acolhimento das solicitações de outras instâncias administrativas, porquanto deve representar um verdadeiro controle da regularidade e da legalidade da despesa pública (Acórdão 1568/2015-TCU-Segunda Câmara | Relator: ANA ARRAES) ;
i) o fato de a irregularidade, comissiva ou omissiva, não ter sido praticada diretamente pelo gestor principal, e sim por outros servidores ou por órgão subordinado ao seu, não o exime de responder pela irregularidade, com base na culpa in eligendo ou na culpa in vigilando  (Acórdão 1001/2018-TCU-Primeira Câmara | Relator: BRUNO DANTAS) ;
k) a assinatura do instrumento de transferência dos recursos da União ao ente federado torna o signatário garantidor do bom e regular emprego dos valores e motiva o dever de bem nomear seus auxiliares e de supervisionar suas atividades de modo adequado. A falta de fiscalização por parte do gestor quanto aos atos praticados pelos subordinados (culpa in vigilando) , o conhecimento do ato irregular praticado ou a má escolha do agente delegado (culpa in eligendo) podem conduzir à responsabilização da autoridade (Acórdão 8784/2017-TCU-Primeira Câmara | Relator: BRUNO DANTAS) ;
l) a aposição de assinatura em atesto de medição constitui declaração formal de que os serviços foram executados conforme contratado e estão aptos a serem pagos, trata-se de requisito essencial para a liquidação da despesa. O agente público, sob pena de responsabilização, tem o dever de se negar a atestar medição sobre a qual não tenha o efetivo conhecimento dos serviços realizados (Acórdão 8920/2017-TCU-Segunda Câmara) ;
m) a assinatura do agente público é condição de eficácia do ato administrativo e de vinculação de responsabilidade do signatário, não podendo ser considerada mera formalidade administrativa, mas instância de controle dos gastos públicos (Acórdão 2781/2016-TCU-Plenário | Relator: BENJAMIN ZYMLER) ;
n) ao assinar os boletins de medição, ainda que não tenha a expertise necessária para tanto, assume o subscritor a responsabilidade em relação aos serviços medidos e por ele liquidados (Acórdão 5902/2016-TCU-Primeira Câmara | Relator: BENJAMIN ZYMLER) ;
o) a autorização dos atos administrativos, na gestão dos recursos financeiros do órgão, ocorre com a assinatura do ordenador de despesas. A assinatura do documento responsabiliza seu autor pelos seus efeitos. A assinatura conjunta mantém a responsabilidade, só que solidariamente com os demais assinantes (Acórdão 566/2008-TCU-Primeira Câmara | Relator: AUGUSTO NARDES) ;
p) fica caracterizada a responsabilidade do prefeito sucessor quando, com recursos garantidos para tal, não retomar obra iniciada e não acabada pelo seu antecessor, por implicar desperdício de recursos públicos e contrariar o princípio da continuidade administrativa (Acórdão 6363/2017-TCU-Segunda Câmara | Relator: MARCOS BEMQUERER) ;
q) a inutilidade do objeto conveniado decorrente da inércia administrativa do gestor sucessor atrai para esse a responsabilidade pelo prejuízo ao erário e afasta a do antecessor. O gestor sucessor tem obrigação de encerrar a execução de empreendimento iniciado na gestão anterior, em respeito ao princípio da continuidade administrativa (Acórdão 2295/2014-TCU-Plenário |Relator: RAIMUNDO CARREIRO) .
Por derradeiro, destaca-se não ter havido a prescrição da pretensão punitiva do TCU, considerando que os atos que ordenaram as citações promovidas nos autos (peças 7, 28, 43, 45 e 88) foram praticados anteriormente ao decurso do prazo geral de prescrição (10 anos) de que tratam o art. 205 do Código Civil (Lei 10.406/2002) e o Acórdão 1441/2016-TCU-Plenário. 
III
Em face do exposto, o Ministério Público de Contas dissente parcialmente, com as vênias de estilo, da proposição oferecida pela unidade técnica (peças 125/6) e opina no sentido de o Tribunal:
a) considerar revéis, para todos os efeitos, o sr. Sérgio Bastos dos Santos (CPF XXX.803.731-XX) , ex-Prefeito Municipal de Colniza/MT, e a empresa Impertec – Impermeabilizações e Construções Ltda. (CNPJ 36.971.836/0001-80) , dando-se prosseguimento ao processo, nos termos do art. 12, § 3º, da Lei 8.443/1992; 
b) com fundamento nos arts. 1º, inciso I, 16, inciso III, alínea “c”, c/c os arts. 19, “caput”, e 23, III, da Lei 8.443/1992, julgar irregulares as contas dos srs. Adir Ferreira de Souza (CPF XXX.980.046-XX) , Sérgio Bastos dos Santos (CPF XXX.803.731-XX) , Jonasmar Rogoski (CPF XXX.021.519-XX) , Natanael da Rocha (CPF XXX.075.742-XX - falecido) e Eliseu Cláudio Pinto (CPF XXX.972.582-XX) , bem como da empresa Impertec Impermeabilizações e Construções Ltda. (CNPJ 36.971.836/0001-80) , condenando-os, individual ou solidariamente, na forma abaixo descrita, com a sr.ª Josefa Inácio da Rocha (CPF XXX.853.302-XX) , sucessora do sr. Natanael da Rocha (ex-Secretário Municipal de Obras) , até o limite do valor do patrimônio transferido (art. 5º, inciso XLV, da CF/1988) , ao pagamento das quantias a seguir especificadas, com a fixação do prazo de quinze dias, a contar da notificação, para comprovarem, perante o Tribunal (art. 214, III, alínea “a”, do Regimento Interno/TCU) , o recolhimento da dívida aos cofres da Fundação Nacional de Saúde (Funasa) , atualizada monetariamente e acrescida dos juros de mora, calculados a partir das datas discriminadas, até a data do recolhimento, na forma prevista na legislação em vigor: 
b.1) sr. Sérgio Bastos dos Santos (CPF XXX.803.731-XX) , ex-Prefeito Municipal de Colniza/MT:
	Data da Ocorrência
	Valor Original (R$) 

	21/11/2006
	263.147,45 

	26/12/2006
	156.110,64 

	b.2) sr. Adir Ferreira de Souza (CPF XXX.980.046-XX) , ex-Prefeito Municipal de Colniza/MT, solidariamente com sr. Jonasmar Rogoski (CPF: XXX.021.519-XX) , ex-Secretário Municipal do Meio Ambiente e Turismo de Colniza/MT; com a sr.ª Josefa Inácio da Rocha (CPF XXX.853.302-XX) , sucessora do sr. Natanael da Rocha (CPF: XXX.075.742-XX) , ex-Secretário Municipal de Obras de Colniza/MT; com o sr. Eliseu Cláudio Pinto (CPF XXX.972.582-XX) , Motorista de Furgão ou Similar (membro da Comissão Permanente de Fiscalização, Medição e Recebimento de Obras da prefeitura) , e com a empresa Impertec – Impermeabilizações e Construções Ltda. (CNPJ 36.971.836/0001-80) :
	Data da Ocorrência
	Valor Original (R$) 

	27/7/2007
	80.214,16

	b.3) sr. Sérgio Bastos dos Santos (CPF XXX.803.731-XX) , ex-Prefeito Municipal de Colniza/MT, solidariamente com a empresa Impertec – Impermeabilizações e Construções Ltda. (CNPJ 36.971.836/0001-80) :
	Data da Ocorrência
	Valor Original (R$) 

	26/9/2007
	26.822,21 

	31/1/2008
	131.574,00 

	c) aplicar aos srs. Sérgio Bastos dos Santos, Adir Ferreira de Souza, Jonasmar Rogoski, Eliseu Cláudio Pinto e à empresa Impertec – Impermeabilizações e Construções Ltda., individualmente, a multa prevista no art. 57 da Lei 8.443/1992; 
	d) autorizar, desde logo, nos termos do art. 28, II, da Lei 8.443/1992, a cobrança judicial das dívidas, caso não atendidas as notificações; 
	e) encaminhar cópia da deliberação que vier a ser proferida ao Procurador-Chefe da Procuradoria da República no Estado de Mato Grosso (arts. 16, § 3º, da Lei 8.443/1992 c/c 209, § 7º, do Regimento Interno/TCU) , para adoção das medidas que entender cabíveis.
É o Relatório.

8.1. Dilermando João Thiesen Filho (20854-B/OAB-MT), representando Josefa Inacio da Rocha, Adir Ferreira de Souza e Jonasmar Rogoski.

Procurador Júlio Marcelo de Oliveira.

TOMADA DE CONTAS ESPECIAL. EXECUÇÃO PARCIAL DO OBJETO. NÃO ATINGIMENTO DO OBJETIVO DO CONVÊNIO PACTUADO COM A FUNASA. CITAÇÃO. REVELIA DE PARTE DOS RESPONSÁVEIS. EXCLUSÃO DE UM DOS RESPONSÁVEIS DA RELAÇÃO PROCESSUAL. ALEGAÇÕES DE DEFESA REJEITADAS. IRREGULARIDADE DAS CONTAS. DÉBITO E MULTA. CIÊNCIA.

TOMADA DE CONTAS ESPECIAL (TCE)

Secretaria de Controle Externo do TCU no Estado do Mato Grosso do Sul (SEC-MS).

Conforme consignado no relatório precedente, esta Tomada de Contas Especial, de responsabilidade inicial do Sr. Sérgio Bastos dos Santos, ex-prefeito de Colniza/MT (gestão 2005/2008) , foi instaurada em virtude da não aprovação da prestação de contas dos recursos do Convênio 437/2006, celebrado entre a Fundação Nacional de Saúde – Funasa e a referida municipalidade, em 20/6/2006, no valor total de R$ 677.604,50, sendo R$ 657.868,45 referentes aos recursos federais repassados e R$ 19.736,05, a título de contrapartida, com vistas à ampliação do sistema de drenagem de águas pluviais urbanas para controle da malária.
2.	Por meio do 1º Termo Aditivo, de 8/11/2006, o plano de trabalho e a contrapartida municipal foram alterados, de modo que o valor total do ajuste passou a ser de R$ 678.220,01. Já em 13/12/2008, atendeu-se a novo pedido de alteração do projeto de execução e, após prorrogações de prazo, a vigência do convênio estendeu-se no período de 20/6/2006 a 24/1/2009, com prazo para prestar contas até 25/3/2009.
3.	Importante destacar que o signatário do convênio, Sr. Sérgio Bastos dos Santos, foi afastado do cargo em 20/11/2006, data em que o vice-prefeito, Sr. Adir Ferreira de Souza assumiu a Prefeitura (peça 1, p. 179-185) . Em 7/9/2007, o Sr. Sérgio Bastos dos Santos reassumiu o cargo de Prefeito (peça 76, p. 7) e apresentou, em 24/10/2007 e em 24/3/2008, respectivamente, a 1ª e a 2ª prestações de contas parciais (peças 1, p. 261/389; e 2, p. 67/115) . A sua sucessora, Sra. Nelci Capitani encarregou-se, em 23/7/2009, da prestação de contas final do ajuste, conforme peças 2, p. 269/408; e 3, p. 3/225.
4.	Para melhor compreensão dos fatos, reproduzo adiante quadro com as datas e valores dos repasses federais e, em seguida, quadro com as datas e os valores das notas fiscais dos pagamentos realizados à empresa contratada:
	ORDEM BANCÁRIA
	DATA DA OB
	VALOR (R$) 
	DATA DO CRÉDITO NA C/C

	2006OB912162
	21/11/2006
	263.147,45
	?

	2006OB913759
	21/12/2006
	263.147,00
	26/12/2006

	2008OB900676
	25/1/2008
	131.574,00
	29/1/2008

	-
	-
	657.868,45
	-

		Nota Fiscal
	Data da emissão
	Valor  (R$) 
	Data do pagamento

	1
	1012
	13/3/2007
	   51.970,00
	12/3/2007

	2
	1012
	13/3/2007
	   51.970,00
	12/3/2007

	3
	1012
	13/3/2007
	100.000,00
	12/3/2007

	4
	966
	25/7/2007
	 125.692,91
	25/7/2007

	5
	966
	25/7/2007
	       758,70
	25/7/2007

	6
	1011
	1/6/2007
	180.338,28
	1/6/2007

	7
	967
	27/7/2007
	  20.000,00
	27/7/2007

	8
	1017
	21/9/2007
	  26.822,21
	21/9/2007

	9
	1036
	28/1/2008
	131.574,00
	30/1/2008

	TOTAL
	-
	-
	689.126,10
	-

5.	Tem-se, então, que, na gestão do Sr. Adir Ferreira de Souza ocorreram os dois primeiros repasses federais, no total de R$ 526.294,45, e foram realizados pagamentos no valor de R$ 530.729,89, referente às notas fiscais 1012, 966 e 967. E na gestão do Sr. Sérgio Bastos dos Santos ocorreu o último repasse federal, no valor de R$ 131.574,00, bem como pagamentos no valor de R$ 158.396,21, relativos às notas fiscais 1017 e 1036.
6.	Das apurações no âmbito da Funasa, embora a última visita técnica, em 29/8/2011, tenha apontado o percentual de execução física de 64,34% (peça 3, p. 321/329) , concluiu-se que o objetivo do convênio não foi atingido, razão pela qual considerou-se irregulares as contas prestadas com débito pelo valor total repassado, sob a responsabilidade do Sr. Sérgio Bastos dos Santos, nos termos do Relatório de TCE (peça 3, p. 381-389) . No mesmo sentido foram o Relatório e o Certificado de Auditoria (peça 3, p. 413-417) , bem como o Parecer do Dirigente do Controle Interno (peça 3, p. 418) , seguido do pronunciamento ministerial respectivo (peça 3, p. 419) .
7.	No âmbito deste Tribunal, verificou-se que parte do débito, diz respeito à gestão do Sr. Adir Ferreira de Souza, ocasionado com a participação de outras pessoas, que assinaram planilhas de medição atestando a realização de serviços que não se efetivaram, o que levou a pagamentos indevidos à empresa contratada.
8.	Após ajustes e renovações de citações, os responsáveis identificados foram devidamente citados (peças 12, 59/66, 69/70, 74/5, 79/85, 90/100, 106/13 e 116/24) , com a delimitação de suas condutas, conforme quadro demonstrativo a seguir:
	RESPONSÁVEL (EIS) /
CARGO
	CONDUTA
	DATA
	VALOR HISTÓRICO 

	Adir Ferreira de Souza, ex-prefeito (peça 59) 
	Geriu os recursos do convênio de 20/11/2006 até 7/9/2007, mas o ajuste não alcançou os objetivos, pois, embora executado parcialmente, não propiciou nenhum benefício à comunidade, restando integralmente frustrados os seus objetivos;
	21/11/2006
26/12/2006
	263.147,45
156.110,64

	Sérgio Bastos dos Santos, ex-prefeito (peça 12) 
	dano ao Erário no valor de R$ 419.258,08, decorrente da prática de ato de gestão ilegítimo, haja vista a inexecução do Convênio 437/2006/Registro (Siafi 566.219) , pois, embora executado parcialmente, não propiciou nenhum benefício à comunidade, restando integralmente frustrados os seus objetivos;
		
	SUBTOTAL 1
	-
	-
	419.258,09

	Espólio de Natanael da Rocha, ex-Secretário Municipal de Obras;
Jonasmar Rogoski, ex-Secretário Municipal do Meio Ambiente e Turismo;
Eliseu Cláudio Pinto, ocupante do cargo de Motorista de Furgão ou Similar;
	Assinatura da planilha de medição do objeto do convênio, que subsidiou o pagamento da NF 966, de 25/7/2007, atestando a realização de serviços que não ocorreram;
	27/7/2007
	80.214,16

	Adir Ferreira de Souza, ex-prefeito;
	Culpa in eligendo e in vigilando, haja vista não ter fiscalizado os atos dos seus subordinados que assinaram a planilha de medição do objeto do convênio, que subsidiou o pagamento da NF 966, de 25/7/2007, atestando a realização de serviços que não ocorreram;
		
	Impertec – Impermeabilizações e Construções Ltda.;
	Auferimento de benefício indevido na execução de relação contratual mantida com a prefeitura, financiada com recursos federais oriundos do convênio, visto ter sido remunerada por serviços inexecutados;
		
	Sérgio Bastos dos Santos, ex-prefeito;
	Geriu e autorizou o pagamento das notas fiscais 1017 e 1036;
	26/9/2007
31/1/2008
	26.822,21
131.574,00

	Impertec – Impermeabilizações e Construções Ltda.
	Auferimento de benefício indevido na execução de relação contratual mantida com a prefeitura, financiada com recursos federais oriundos do convênio, visto ter sido remunerada por serviços inexecutados.
		
	SUBTOTAL 2
	-
	-
	238.610,37

	TOTAL
	-
	-
	657.868,46

9.	O Sr. Sérgio Bastos dos Santos e a empresa Impertec Impermeabilizações e Construções Ltda. não compareceram aos autos para produzir defesa, cabendo considera-los revéis e dar prosseguimento ao processo, nos termos do art. 12, § 3º, da Lei 8.443/1992.
10.	Apresentaram alegações de defesa: Jonasmar Rogoski (peça 73) , Adir Ferreira de Souza (peça 76) , Eliseu Cláudio Pinto (peça 105) . A Sra. Josefa Inácio da Rocha, sucessora do Sr. Natanael da Rocha, também se manifestou (peça 115) .
11.	Tanto a unidade técnica quanto o Ministério Público junto ao Tribunal examinaram os argumentos apresentados e os consideraram incapazes de afastar as irregularidades que lhes foram imputadas, divergindo, entretanto, quanto à distribuição do débito. Com as devidas vênias às Secex-MS, acompanho na íntegra o exame e a proposta de encaminhamento do Parquet, cujos fundamentos incorporo às minhas razões de decidir, sem prejuízo dos destaques que farei adiante. 
12.	O Sr. Adir Ferreira de Souza, em sua defesa, além de juntar documentos sobre as condições da obra em 2017 (peça 76, p. 11/15) , alegou, em síntese, que: a) foi prefeito por apenas alguns meses (20/11/2006 a 6/9/2007) , prazo insuficiente para concluir o objeto do convênio; b) conferiu adequada execução à obra, em seu estágio inicial, realizando os pagamentos devidos; c) após sua gestão não tinha obrigar seu sucessor a concluir a obra e não pode ser responsabilizado por sua descontinuidade; d) os membros da comissão de fiscalização, medição e recebimento de obras da prefeitura efetuaram medições e atestaram a Nota Fiscal 966, em 25/7/2007 e que os serviços foram devidamente executados, ocasião em que estava a poucos dias na gestão da municipalidade e os documentos referentes ao convênio estavam na Delegacia Fazendária, em Cuiabá/MT, de modo que não tinha como saber o que já havia sido pago; h)  na ocasião da prestação de contas final do convênio, um engenheiro civil atestou que a obra se encontrava com 77,08% de execução, o que não foi contestado pela Funasa; i) as planilhas de medição realizadas divergem quanto aos percentuais de execução (77,08%, 58,02% e 64,34%) ; j) não pode ser responsabilizado pelo estado que a obra ficou após sua gestão, quando da última medição, já que esteve à frente da prefeitura em curto período de execução da obra e que as medições eram feitas na medida em que a empresa executava os serviços; k) não deu causa a dano ao Erário e não se verifica em sua conduta dolo, má-fé, culpa aquiliana (in vigilando ou in elegendo) ou enriquecimento ilícito; l) em nenhum momento determinou pagamento de forma explícita.
13.	A despeito das alegações do Sr. Adir, verifico que não é possível afastá-lo da cadeia causal que levou a Funasa a rejeitar por completo a obra para a qual foram destinados R$ 657.868,46 e cujo objetivo era a promoção de saneamento básico para a “redução da morbimortalidade, principalmente a infantil, em razão das doenças e outros agravos ocasionados pela falta de saneamento básico” (plano de trabalho , peça 1, pp. 143 e 271) . 
14.	Ao contrário do que afirma o responsável, a obra não foi adequadamente executada e os pagamentos não corresponderam à evolução dos serviços. Também, não é possível acolher a justificativa de que estava a poucos dias no cargo quando da medição alusiva à NF 966, que abrangeu o período de 29/5 a 25/7/2007 (peça 2, p. 375) . Veja-se que, o Sr. Adir tomou posse em 20/11/2006 e a obra teve início em 23/4/2007 (peça 2, p. 375) , de modo que não lhe faltou oportunidade para eleger pessoas capazes de realizar a medição corretamente, assim como não lhe é dado eximir-se de sua responsabilidade de supervisão. Como bem afirmou o Parquet, “a falta de supervisão hierárquica por parte do ordenador de despesas configura conduta determinante para o dano, assim como o recebimento de recursos sem a respectiva prestação de serviços”. 
15.	E é exatamente essa a causa do débito que lhe está sendo imputada, o pagamento à empresa sem a correspondente prestação do serviço. Em nenhum momento foi-lhe imputada a responsabilidade pela conclusão da obra, mas apenas por não ter cuidado adequadamente da parcela que esteve sob sua gestão. Inclusive, o débito que lhe cabe é apenas parcial e solidário com aqueles que contribuíram para a realização do dano.
16.	O fato de haver documentos do convênio na Delegacia Fazendária na cidade de Cuiabá não socorre o responsável. Ao contrário, esse fato exigiria atenção extraordinária em relação ao pagamento, o qual não deveria ser autorizado sem especiais cuidados quanto às medições que lhe foram apresentadas. 
17.	Em relação à medição realizada pelo engenheiro Aripã Maurício Kalionowski, em 9/7/2009, o qual afirmou ter vistoriado a obra e identificado a execução física de 77,08% dos serviços pactuados, equivalentes a R$ 522.794,23 (peça 2, p. 299/301) , vale esclarecer que tal parecer não substitui o relatório de visita técnica final do repassador dos recursos, com fé pública, que atestou que, “em visita realizada no dia 29/08/2011, ao município de Colniza, a obra encontrava-se em execução com percentual de 64,34% executado, sendo que foi considerado apenas o que encontra dentro das especificações técnicas estabelecidas por normas de execução para Drenagem de Águas Pluviais”. Esse, portanto, é o parâmetro a ser utilizado para o cálculo do débito relativo ao desencontro entre serviços executados e pagamentos realizados. O estado da obra após essa última posição da Funasa não integra a avaliação desta tomada de contas especial, não gerando qualquer responsabilização ao responsável fora dos limites da vigência do convênio. De igual modo, eventual avanço posterior da obra, com outras fontes de recurso não afastam a responsabilidade do Sr. Adir Ferreira de Souza pelo que restou apurado nestes autos.
18.	Também, vale esclarecer que a obrigação de reparação de dano causado ao Erário independe de evidências de dolo ou má-fé ou da comprovação de enriquecimento ilícito. A culpa é suficiente para tanto, pois o gestor público, ao agir com negligência, imprudência ou imperícia, deve arcar com as consequências de sua conduta faltosa. E no presente caso, na condição de gestor municipal, ainda que não tenha assinado planilhas de medição, cabia-lhe assegurar que os pagamentos realizados à empresa contratada correspondessem aos serviços efetivamente realizados, seja pela eleição de pessoas habilitadas para realizar o adequado acompanhamento, seja por sua obrigação de supervisioná-los.
19.	Vale recordar que mesmo que a irregularidade, comissiva ou omissiva, não tenha sido praticada diretamente pelo gestor principal, e sim por subordinados, isso não o exime de responder pela irregularidade, pois é seu dever nomear auxiliares devidamente habilitados para a missão que lhes for confiada, além de ser inafastável sua obrigação de supervisionar as atividades delegadas. Falhas na sua fiscalização implicam culpa in vigilando e a má escolha do agente delegado em culpa in elegendo.
20.	Com esses fundamentos, não vejo outra alternativa senão julgar irregulares as contas do Sr. Adir Ferreira de Souza, condenando-o ao pagamento do débito solidário apurado nos autos, além de aplicar-lhe a multa prevista no art. 57 da Lei 8.443/1992, cujo valor, em face do montante atualizado do débito, fixo em R$ 16.000,00 (dezesseis mil reais) .
21.	Por sua vez, o Sr. Jonasmar Rogoski, ex-Secretário Municipal do Meio Ambiente e Turismo, alega, em síntese, que:  a) o único pagamento que lhe afeta é o da NF 966, de 25/7/2007, no valor de R$ 126.451 ,61; b) não tinha conhecimento do que já havia sido pago à empreiteira e que  conforme a empresa foi realizando os serviços, foi verificado o que havia sido executado e realizada planilha de medição; c) realizou medições de obras executadas; d) levando em consideração que o total pago à empresa foi de R$ 689.126,10, e que o total de R$ 510.729,89 foi pago até onde participou, esse valor corresponde a 74,11% do total de pagamento, estando na média verificada em percentuais de obra executada (77,08%, 58,02% e 64,34%) .
22.	É de se notar que o responsável admite sua participação consciente ao assinar a planilha de medição cujos serviços não haviam sido prestados, o que levou ao pagamento da NF 966, de 25/7/2007. Reconhece, também, que os pagamentos realizados apenas se aproximam do percentual realizado das obras, deixando claro que a medição que assinou não condizia exatamente com o que havia sido realizado. 
23.	A esse respeito, cabe advertir que a sua assinatura em documento que gere obrigações para o Erário não consiste em mera formalidade. A aposição de assinatura em atesto de medição constitui declaração formal de que os serviços foram executados conforme contratado e estão aptos a serem pagos e o agente público tem o dever de se negar a atestar medição sobre a qual não tenha o efetivo conhecimento dos serviços realizados, sob pena de responsabilização. Por isso, não há como acolher as alegações do responsável, que deve participar da recomposição do dano causado ao Erário, na proporção apurada nestes autos, além de ter suas contas julgadas irregulares com imputação da multa do art. 57 da Lei 8.443/1992, cujo valor, em face do montante atualizado do débito, fixo em R$ 16.000,00 (dezesseis mil reais) .
24.	A Sra. Josefa Inácio da Rocha, sucessora do Sr. Natanael da Rocha, ex-Secretário Municipal de Obras (Escritura de Inventário, de 1º/4/2013, à peça 102, pp. 3/4, e defesa à peça 115) , além de requerer a realização de vistoria in loco, a fim de comprovar a conclusão das obras, apresentou, em síntese, os seguintes argumentos: a) a única acusação que pesa sobre o Sr. Natanael é a assinatura de uma planilha, cujos serviços, segundo entendimento do relator, não teriam sido executados; b) todo o atestado na referida planilha de medição tratava de serviços preliminares, em sua maioria, o que não se tem como não fazer para se iniciar a obra; e c) a obra correspondente encontra-se devidamente realizada.
25.	Conforme já levantado nestes autos, restaram comprovados pagamentos baseados em planilhas de medição que não correspondiam ao que havia sido executado, de modo que os argumentos da Sra. Josefa não são capazes de afastar o julgamento pela irregularidade das contas do Sr. Natanael da Rocha, com imputação do débito apurado nos autos. 
26.	Acrescente-se que não cabe a este Tribunal determinar, neste caso, a realização de diligências, perícias ou inspeções para a obtenção de provas quando tal providência compete ao responsável na produção de sua defesa, caso entenda necessário agregar informações ou elementos de convicção que não constem dos autos no momento em que é instado a demonstrar a correta aplicação dos recursos públicos que geriu.
27.	O Sr. Eliseu Cláudio Pinto, Motorista de Furgão ou Similar, além de requer perícia grafotécnica e nova medição das obras, alegou, em síntese que: a) é servidor público municipal de Colniza/MT desde 5/1/2004, na função de motorista, e que na data da assinatura da suposta medição, possuía apenas o ensino em nível de 1º grau (1ª à 4ª série do primário) e nunca teve qualificação profissional em área técnica de engenharia, topografia, arquitetura, desenho, etc.; b) a Lei 8.666/1993 dispõe que os serviços técnicos profissionais especializados têm que ser realizados por técnico profissional; c) a Lei 5.194/1966 regula o exercício das profissões de engenheiro, arquiteto e engenheiro-agrônomo, atribui exclusivamente a estes profissionais o desempenho de comissões, vistorias e fiscalização de obras; d) seu nome e suposta assinatura constavam no termo de medição, sem constar a data da fiscalização, apenas referindo o período de 29/5/2007 a 25/7/2007 (peça 42, p. 10) ; e) fazia parte como suplente da Comissão Permanente de Fiscalização de Obras da Prefeitura Municipal de Colniza, além de ter sido nomeado como suplente em data de 31 de agosto de 2007 para formar a Comissão Permanente de Fiscalização de Obras da Prefeitura Municipal de Colniza; f) desconhece ter assinado qualquer documento dos anos de 2003/2007, portanto, não reconhece a assinatura lançada na planilha de medição questionada; g) como foi nomeado como suplente da Comissão Permanente de Fiscalização de Obras da prefeitura (Decreto 850/GP/PM/07, de 18/6/2007, peça 105, p. 11) e a planilha corresponde ao período de fiscalização de 29/5/2007 a 25/7/2007, não poderia ter acompanhado o período descrito na planilha de medição, onde consta a sua suposta assinatura; e h) na última semana do período correspondente à sua fiscalização/medição de 17/7/2007 a 25/7/2007, não consta o afastamento ou impedimento dos membros titulares da comissão que justificassem a convocação do suplente.
28.	Sem dúvida, é de se esperar que os agentes públicos, ao assumirem determinadas responsabilidades, tenham a consciência da responsabilidade implicada e da capacidade técnica exigida para o exercício da função. Entretanto, uma vez praticado um ato que cause dano ao Erário, identificado o responsável e o valor do dano, resta a reparação. No presente caso, os documentos dos autos atestam que a NF 966 foi paga sem a correspondente prestação de todos os serviços, porque foi amparada por uma planilha de medição atestada por uma comissão, a qual contou com a participação do responsável (peça 2, p. 375) .
29.	E como bem lembrou o Parquet, referindo-se ao voto condutor do Acórdão 5902/2016-TCU-Primeira Câmara, da lavra do Ministro Benjamin Zymler, “ao assinar os boletins de medição, ainda que não tenha a expertise necessária para tanto, assume o subscritor a responsabilidade em relação aos serviços medidos e por ele liquidados”.
30.	Contudo, as informações que vieram aos autos lançam razoáveis dúvidas sobre a constituição da irregularidade, especialmente quanto a real participação do Sr. Eliseu Cláudio Pinto. O primeiro fato que chama à atenção é que o responsável, suplente da Comissão Permanente de Fiscalização, nega a autenticidade da assinatura constante da planilha de medição que atestou a realização de serviços que não se efetivaram. O segundo fato é que não houve registro de afastamento de nenhum titular da comissão que justificasse a atuação de suplente no ateste em comento.
31.	No que diz respeito à autenticidade da assinatura, o Ministério Público junto ao Tribunal, ainda que sem a utilização de metodologia técnica apropriada, procedeu à comparação entre as assinaturas do Sr. Eliseu constantes dos documentos que integram estes autos, mas não chegou a uma conclusão definitiva sobre a questão. Segundo o Parquet, a planilha de medição em questão foi assinada em 2007 e como as demais assinaturas comparadas não são contemporâneas, datam de 1992, 2012, 2013 e 2017, não foi possível afastar a dúvida suscitada por ocasião das alegações de defesa do Sr. Eliseu.  Registrou, por fim, o MP/TCU, que, apesar dos traços similares, as assinaturas não possuem padrão grafológico idêntico, razão pela qual entendeu não ser possível acolher a alegação do responsável, sobre quem recai o ônus da prova.
32.	Mesmo louvando o esforço do Parquet, na tentativa de elucidar a questão, e compartilhando de seu entendimento quanto ao ônus da prova, deixo de acolher, com as devidas vênias, sua proposta de encaminhamento nesse particular, uma vez que a dúvida, neste caso, a meu ver, deve militar em favor do responsável porque acompanhada de outro fator que aumenta o crédito a seu favor, qual seja, a ausência nos autos de prova de sua substituição, como suplente, de algum titular da Comissão de Fiscalização no período informado.
33.	Uma vez que remanesce a dúvida, sem perder a oportunidade de recompor o prejuízo causado solidariamente pelos demais responsáveis, entendo possível excluir o Sr. Eliseu Cláudio Pinto esta relação processual.
34.	Em relação ao débito apurado no processo, importa esclarecer que, a despeito da execução parcial do objeto, o objetivo para o qual os recursos federais foram repassados não foram atingidos, pondo a perder todo o valor destinado à promoção do saneamento básico para a “redução da morbimortalidade, principalmente a infantil, em razão das doenças e outros agravos ocasionados pela falta de saneamento básico”. Neste caso, os agentes públicos responsáveis respondem pelo total dos recursos repassados, enquanto a empresa contratada apenas pelo montante correspondente ao valor recebido e não executado.
35. 	Por derradeiro, inexistindo elementos que demonstrem a boa-fé do Sr. Sérgio Bastos dos Santos e da empresa Impertec – Impermeabilizações e Construções Ltda., não há outro encaminhamento a ser dado ao presente processo que não o julgamento pela irregularidade de suas contas, em face das irregularidades apuradas nestes autos, com a condenação pelo débito, na forma sugerida pelo Parquet, além de aplicar-lhes a multa prevista no art. 57 da Lei 8.443/1992, cujo valor, em face do montante atualizado do débito, fixo em R$ 115.000,00 (cento e quinze mil reais) ao Sr. Sérgio Bastos dos Santos e em R$ 30.000,00 (trinta mil reais) à empresa Impertec – Impermeabilizações e Construções Ltda. 
36.	Com fundamento no art. 16, § 3º, da Lei 8.442/92, deve ser remetida cópia dos autos ao Procurador-Chefe da Procuradoria da República no Estado do Mato Grosso, para as providências que entender cabíveis.
Ante o exposto, acolho a proposta de encaminhamento do Ministério Público e VOTO no sentido de que o Tribunal adote a deliberação que ora submeto à apreciação deste Colegiado.
TCU, Sala das Sessões Ministro Luciano Brandão Alves de Souza, em 29 de janeiro de 2019.
AROLDO CEDRAZ 
Relator